---
title: "Proyecto final: Métodos estadísticos paramétricos"
output:
  pdf_document:
    latex_engine: xelatex
---

```{r setup, include = FALSE}
knitr::opts_chunk$set(echo = TRUE, warning = FALSE, message = FALSE)

library(dplyr)
library(ggplot2)
library(here)
library(readxl)
```

# Introducción

Este documento presenta el proyecto final del curso **Métodos
estadísticos paramétricos**, desarrollado en el marco de la **Universidad
de San Carlos de Guatemala - Maestría en Estadística Aplicada**. El
trabajo integra los principales conceptos vistos durante el curso, con un
enfoque en la aplicación de técnicas paramétricas para el análisis e
interpretación de datos.

La docente del curso es **Lady Mariebelia Elías Estrada** y el proyecto
es elaborado por el **Grupo 8**, conformado por:

- César Reginaldo Tzoc Alvarado
- Héctor Adolfo Son Chiché
- Marvin Manolo Marroquín Montoya
- Julio Fernando Ixcoy
- Marcos Estuardo Ponciano Núñez
- Maria Alejandra Montoya Menaldo

# 1. Identificación del tema de investigación

El tema de investigación consiste en comparar dos métodos de crecimiento y engorde de
tilapias: **Manual** (control) y **Automatico** (experimental), con el fin
de evaluar si el método automático reduce el tiempo de engorde.

Este análisis aplica técnicas de estadística paramétrica para respaldar una
decisión técnica basada en evidencia.

# 2. Pregunta de investigación

¿El método **Automatico** reduce significativamente el **Tiempo_Engorde**
en comparación con el método **Manual**?

# 3. Objetivos

## 3.1 Objetivo general

Determinar, mediante pruebas estadísticas paramétricas, si el método
Automatico disminuye el tiempo de engorde frente al método Manual.

## 3.2 Objetivos específicos

- Describir el comportamiento de `Tiempo_Engorde` en ambos métodos.
- Evaluar normalidad por grupo con evidencia gráfica y `shapiro.test()`.
- Comparar varianzas entre métodos con la prueba F de Fisher.
- Contrastar medias con prueba t de Welch bajo hipótesis unilateral.

# 4. Datos y diseño del estudio

Se utiliza el archivo `data_final_project.xlsx`, con 100 observaciones y 4
variables: `ID`, `Metodo_Alimento`, `Tiempo_Engorde` y `Peso_Final_g`.

El diseño corresponde a dos muestras independientes (`Manual` y
`Automatico`), con 50 observaciones por grupo.

```{r load-data}
data_path <- here("mep", "final-project", "data_final_project.xlsx")
sheet_name <- excel_sheets(data_path)[1]

project_data <- read_excel(data_path, sheet = sheet_name) %>%
  mutate(
    Metodo_Alimento = factor(Metodo_Alimento, levels = c("Manual", "Automatico"))
  )

glimpse(project_data)
```

# 5. Cálculo del tamaño de muestra (o justificación de muestra disponible)

Se trabaja con la totalidad de datos disponibles: 100 observaciones, 50 por
cada método. Debido a que no se realizó muestreo adicional, la muestra se
asume representativa para el análisis comparativo del caso.

```{r sample-size-check}
project_data %>% count(Metodo_Alimento)
```

# 6. Análisis exploratorio de datos

## 6.1 Visualización general

Se presenta un histograma con curva de densidad para visualizar forma,
concentración y diferencias iniciales entre métodos.

```{r exploratory-plots, fig.height=4, fig.width=8}
ggplot(project_data, aes(x = Tiempo_Engorde, y = after_stat(density), fill = Metodo_Alimento)) +
  geom_histogram(bins = 12, alpha = 0.45, color = "white") +
  geom_density(aes(color = Metodo_Alimento), alpha = 0.4, linewidth = 0.8) +
  facet_wrap(~Metodo_Alimento, scales = "free_y") +
  scale_fill_manual(values = c("Manual" = "#4C78A8", "Automatico" = "#72B7B2")) +
  scale_color_manual(values = c("Manual" = "#1F4E79", "Automatico" = "#2A7F62")) +
  labs(
    title = "Distribución de Tiempo_Engorde por método",
    x = "Tiempo de engorde",
    y = "Densidad"
  ) +
  theme_light()
```

Ambos métodos muestran un comportamiento aproximadamente normal en
`Tiempo_Engorde`, con una curva de densidad teórica superpuesta que sigue
razonablemente la forma del histograma.

## 6.2 Estadística descriptiva

Se resume el comportamiento de `Tiempo_Engorde` en ambos grupos.

```{r descriptive-stats}
summary_table <- project_data %>%
  group_by(Metodo_Alimento) %>%
  summarise(
    sample_size = n(),
    mean = mean(Tiempo_Engorde, na.rm = TRUE),
    sd = sd(Tiempo_Engorde, na.rm = TRUE),
    variance = var(Tiempo_Engorde, na.rm = TRUE),
    min = min(Tiempo_Engorde, na.rm = TRUE),
    max = max(Tiempo_Engorde, na.rm = TRUE),
    .groups = "drop"
  )

summary_table_es <- summary_table %>%
  transmute(
    `Método de alimentación` = Metodo_Alimento,
    `Tamaño de la muestra` = sample_size,
    `Media (días)` = round(mean, 2),
    `Desviación estándar` = round(sd, 2),
    `Varianza` = round(variance, 2),
    `Mínimo` = min,
    `Máximo` = max
  )

knitr::kable(summary_table_es, align = "lrrrrrr")
```

Los resultados descriptivos muestran una diferencia clara entre métodos: el
grupo **Automatico** presenta menor media de tiempo de engorde (165.18 días)
que **Manual** (181.84 días), junto con menor variabilidad.

# 7. Verificación de supuestos paramétricos

## 7.1 Detección de atípicos y dispersión (boxplot)

El boxplot permite identificar valores atípicos y comparar dispersión entre
los dos métodos.

```{r boxplot-normality}
ggplot(project_data, aes(x = Metodo_Alimento, y = Tiempo_Engorde, fill = Metodo_Alimento)) +
  geom_boxplot(outlier.color = "red3", outlier.shape = 16, outlier.size = 2.2, alpha = 0.7) +
  stat_summary(fun = mean, geom = "point", shape = 18, size = 3, color = "goldenrod") +
  scale_fill_manual(values = c("Manual" = "#4C78A8", "Automatico" = "#72B7B2")) +
  labs(
    title = "Boxplot de Tiempo_Engorde por método",
    x = "Método de alimentación",
    y = "Tiempo de engorde"
  ) +
  theme_light() +
  theme(legend.position = "none")
```

No se evidencian valores atípicos relevantes en ninguno de los métodos, lo
cual respalda el uso de pruebas paramétricas en el análisis comparativo.

## 7.2 Normalidad por grupo (Q-Q plot y Shapiro-Wilk)

Se evalúa normalidad de `Tiempo_Engorde` por grupo con Q-Q plot y
Shapiro-Wilk.

```{r qqplot-shapiro}
ggplot(project_data, aes(sample = Tiempo_Engorde)) +
  stat_qq(color = "#1F4E79", alpha = 0.8) +
  stat_qq_line(color = "#E45756", linewidth = 0.8) +
  facet_wrap(~Metodo_Alimento, scales = "free") +
  labs(title = "Q-Q plot por método") +
  theme_light()

normality_results <- project_data %>%
  group_by(Metodo_Alimento) %>%
  group_modify(~{
    test <- shapiro.test(.x$Tiempo_Engorde)
    tibble(
      statistic_w = unname(test$statistic),
      p_value = test$p.value
    )
  }) %>%
  ungroup()

normality_results
```

En ambos grupos, los puntos se ubican de forma aproximada sobre la recta de
referencia, lo que sugiere compatibilidad con una distribución normal
teórica.

Con los resultados de Shapiro-Wilk (`p = 0.511` para Manual y `p = 0.518`
para Automatico), en ambos casos `p > 0.05`. Por lo tanto, no se rechaza la
hipótesis de normalidad y el supuesto de distribución aproximadamente normal
es razonable para continuar con pruebas paramétricas.

## 7.3 Homogeneidad de varianzas

Se compara la varianza de ambos métodos con prueba F de Fisher.

- \(H_0: \sigma^2_{manual} = \sigma^2_{automatico}\)
- \(H_a: \sigma^2_{manual} \neq \sigma^2_{automatico}\)

```{r variance-homogeneity}
manual_data <- project_data %>%
  filter(Metodo_Alimento == "Manual") %>%
  pull(Tiempo_Engorde)

automatic_data <- project_data %>%
  filter(Metodo_Alimento == "Automatico") %>%
  pull(Tiempo_Engorde)

fisher_test <- var.test(
  x = manual_data,
  y = automatic_data,
  alternative = "two.sided",
  conf.level = 0.95
)

fisher_test
```

```{r fisher-test-plot, fig.height=4, fig.width=8}
f_stat <- unname(fisher_test$statistic)
f_p_value <- fisher_test$p.value
f_df1 <- unname(fisher_test$parameter[1])
f_df2 <- unname(fisher_test$parameter[2])

alpha <- 0.05
f_lower <- qf(alpha / 2, df1 = f_df1, df2 = f_df2)
f_upper <- qf(1 - alpha / 2, df1 = f_df1, df2 = f_df2)

x_f <- seq(0.001, qf(0.999, df1 = f_df1, df2 = f_df2), length.out = 1000)
f_plot_data <- tibble(x = x_f, y = df(x_f, df1 = f_df1, df2 = f_df2))

ggplot(f_plot_data, aes(x = x, y = y)) +
  geom_line(color = "#1F4E79", linewidth = 1) +
  geom_area(
    data = subset(f_plot_data, x <= f_lower),
    fill = "#E45756",
    alpha = 0.35
  ) +
  geom_area(
    data = subset(f_plot_data, x >= f_upper),
    fill = "#E45756",
    alpha = 0.35
  ) +
  geom_vline(
    xintercept = c(f_lower, f_upper),
    color = "#C44E52",
    linetype = "dashed",
    linewidth = 0.9
  ) +
  geom_vline(xintercept = f_stat, color = "#F28E2B", linewidth = 1) +
  labs(
    title = "Prueba F de Fisher: distribución bajo H0",
    subtitle = sprintf(
      "F observado = %.4f | F crítico inferior = %.4f | F crítico superior = %.4f | p-value = %.5f",
      f_stat,
      f_lower,
      f_upper,
      f_p_value
    ),
    x = "Estadístico F",
    y = "Densidad"
  ) +
  theme_light()
```

En la gráfica de la prueba F, la línea vertical sólida muestra el estadístico
observado `r sprintf("%.4f", unname(fisher_test$statistic))`, las líneas
verticales punteadas representan los valores críticos
`r sprintf("%.4f", qf(0.025, df1 = unname(fisher_test$parameter[1]), df2 = unname(fisher_test$parameter[2])))`
y
`r sprintf("%.4f", qf(0.975, df1 = unname(fisher_test$parameter[1]), df2 = unname(fisher_test$parameter[2])))`, y las áreas
sombreadas representan las regiones críticas bilaterales para
\(\alpha = 0.05\). Con `p-value =`
`r sprintf("%.5f", fisher_test$p.value)`, se rechaza \(H_0\), por lo que
las varianzas de ambos métodos no pueden considerarse iguales.

Con `F = 1.7671` y `p = 0.04891`, se rechaza \(H_0\) al nivel
\(\alpha = 0.05\). Existe evidencia de varianzas distintas entre métodos, y
la variabilidad del método Manual es mayor que la del Automatico. Este
resultado respalda el uso de la prueba t de Welch para comparar medias.

# 8. Pruebas de hipótesis e intervalos de confianza

Se aplica prueba t de Welch para muestras independientes con
\(\alpha = 0.05\).

## 8.1 Formulación de hipótesis

- \(H_0: \mu_{auto} \geq \mu_{manual}\)
- \(H_a: \mu_{auto} < \mu_{manual}\)

## 8.2 Prueba de hipótesis

```{r hypothesis-tests}
welch_test <- t.test(
  x = automatic_data,
  y = manual_data,
  alternative = "less",
  var.equal = FALSE,
  conf.level = 0.95
)

welch_test
```

```{r welch-test-plot, fig.height=4, fig.width=8}
t_stat <- unname(welch_test$statistic)
t_df <- unname(welch_test$parameter)
t_p_value <- welch_test$p.value
t_alpha <- 0.05
t_crit <- qt(t_alpha, df = t_df)

x_t <- seq(qt(0.001, df = t_df), qt(0.999, df = t_df), length.out = 1000)
t_plot_data <- tibble(x = x_t, y = dt(x_t, df = t_df))

ggplot(t_plot_data, aes(x = x, y = y)) +
  geom_line(color = "#1F4E79", linewidth = 1) +
  geom_area(
    data = subset(t_plot_data, x <= t_stat),
    fill = "#E45756",
    alpha = 0.35
  ) +
  geom_vline(
    xintercept = t_crit,
    color = "#C44E52",
    linetype = "dashed",
    linewidth = 0.9
  ) +
  geom_vline(xintercept = t_stat, color = "#F28E2B", linewidth = 1) +
  labs(
    title = "Prueba t de Welch: distribución t bajo H0",
    subtitle = sprintf(
      "t observado = %.3f | t crítico (cola izquierda, α=0.05) = %.3f | p-value = %.3e",
      t_stat,
      t_crit,
      t_p_value
    ),
    x = "Estadístico t",
    y = "Densidad"
  ) +
  theme_light()
```

En la gráfica de Welch, la región sombreada corresponde a la cola izquierda
de la prueba unilateral (`alternative = "less"`), la línea vertical punteada
marca el valor crítico `r sprintf("%.3f", qt(0.05, df = unname(welch_test$parameter)))`,
y la línea sólida marca el valor observado
`r sprintf("%.3f", unname(welch_test$statistic))`.
Dado que `p-value = r format(welch_test$p.value, scientific = TRUE, digits = 3)`
es extremadamente pequeño, se rechaza \(H_0\) y se confirma que
`Tiempo_Engorde` es significativamente menor con el método **Automatico**.

La prueba de Welch reporta `t = -25.794`, `df = 91.006` y
`p-value < 2.2e-16`. Como `p < 0.05`, se rechaza \(H_0\) y se concluye que
el método **Automatico** tiene un tiempo promedio de engorde
significativamente menor que el método **Manual**. En el contexto del
proyecto, el método Automatico es estadísticamente mejor en eficiencia de
tiempo.

## 8.3 Intervalos de confianza

```{r confidence-interval}
ci_table <- tibble(
  estimate_diff_auto_minus_manual = unname(welch_test$estimate[1] - welch_test$estimate[2]),
  conf_low = welch_test$conf.int[1],
  conf_high = welch_test$conf.int[2]
)

ci_table
```

La diferencia estimada de medias es `Automatico - Manual = -16.66` días y el
intervalo de confianza unilateral al 95% es `(-Inf, -15.59)`. Como todo el
intervalo está por debajo de 0, se confirma una reducción significativa del
tiempo de engorde con el método Automatico.

# 9. Resultados e interpretación en contexto empresarial

La evidencia se interpreta con base en: (a) comportamiento de la
distribución, (b) p-valores de normalidad por grupo, (c) prueba de
igualdad de varianzas, y (d) prueba de medias de Welch.

En este estudio, la evidencia converge en la misma dirección: normalidad
razonable en ambos grupos, diferencia de varianzas y una diferencia de
medias altamente significativa a favor del método Automatico. Para el caso de
aplicación de **crecimiento y engorde de
tilapias**, los resultados indican una mejora real en
el tiempo de engorde al usar el método Automatico.

# 10. Conclusiones y recomendaciones

Con base en las pruebas realizadas (Shapiro-Wilk, Fisher y Welch), se
concluye que el método **Automatico** reduce significativamente el tiempo de
engorde frente al método Manual en el **crecimiento y engorde de
tilapias**.

La reducción media estimada es de aproximadamente 16.66 días, con evidencia
estadística muy fuerte (`p-value < 2.2e-16`). Se recomienda priorizar el
método Automatico para mejorar eficiencia operativa, manteniendo monitoreo en
futuros ciclos para validar estabilidad del beneficio.

# Referencias

- Documentación oficial de R para `shapiro.test`, `var.test` y `t.test`.

# Anexo (código y tablas complementarias)

Incluye el código completo de preparación, visualización y pruebas
estadísticas ejecutadas en este informe.
