---
output: html_document
---

```{r setup, include = FALSE}
knitr::opts_chunk$set(echo = TRUE)

library(ggplot2)
library(here)
library(readxl)
library(dplyr)
```

# Proyecto final: Métodos estadísticos paramétricos

# Introducción

Este documento presenta el proyecto final del curso **Métodos
estadísticos paramétricos**, desarrollado en el marco de la **Universidad
de San Carlos de Guatemala - Maestría en Estadística Aplicada**. El
trabajo integra los principales conceptos vistos durante el curso, con un
enfoque en la aplicación de técnicas paramétricas para el análisis e
interpretación de datos.

La docente del curso es **Lady Mariebelia Elías Estrada** y el proyecto
es elaborado por el **Grupo 8**, conformado por:

- César Reginaldo Tzoc Alvarado
- Héctor Adolfo Son Chiché
- Marvin Manolo Marroquín Montoya
- Julio Fernando Ixcoy
- Marcos Estuardo Ponciano Núñez
- Maria Alejandra Montoya Menaldo

# 1. Identificación del tema de investigación

El tema de investigación consiste en la comparación entre dos procesos de
engorde de tilapias en contexto empresarial: el método manual (control),
utilizado actualmente, y un método automático experimental, implementado
durante un ciclo de engorde completo desde la siembra hasta el peso de
cosecha.

Este análisis busca evaluar, mediante herramientas de estadística
paramétrica, si la alternativa automática representa una mejora medible en
los tiempos del proceso productivo.

# 2. Pregunta de investigación

¿Ha disminuido el tiempo de engorde de tilapias tras la implementación del
modelo experimental automático?

# 3. Objetivos

## 3.1 Objetivo general

> TODO: redactar objetivo general.

## 3.2 Objetivos específicos

> TODO: redactar objetivos específicos.

# 4. Datos y diseño del estudio

Los datos se encuentran en el archivo `data_final_project.xlsx`.

```{r load-data}
project_data <- read_excel(here("mep", "final-project", "data_final_project.xlsx"))
head(project_data)
```

> TODO: describir fuente de datos, variables de estudio, grupos comparados y
> diseño del análisis.

# 5. Cálculo del tamaño de muestra (o justificación de muestra disponible)

La empresa objeto de estudio proporcionó un conjunto de 100 observaciones,
distribuidas en 50 correspondientes al método manual y 50 al método
automático experimental.

Dado que esta información constituye el total de datos disponibles y no es
posible realizar muestreo adicional, se trabajará con la muestra completa,
asumiendo que es suficientemente representativa para el análisis
comparativo entre ambos procesos.

# 6. Análisis exploratorio de datos

## 6.1 Visualización general

> TODO: incluir histogramas y gráficos iniciales por método.

```{r exploratory-plots, fig.height=4, fig.width=8}
# TODO: process here
```

## 6.2 Estadística descriptiva

> TODO: incluir media, desviación estándar, varianza, mínimo y máximo por
> grupo.

```{r descriptive-stats}
# TODO: process here
```

# 7. Verificación de supuestos paramétricos

## 7.1 Detección de atípicos y dispersión (boxplot)

> TODO: incluir boxplot por grupo y comentario de atípicos.

```{r boxplot-normality}
# TODO: process here
```

## 7.2 Normalidad por grupo (Q-Q plot y Shapiro-Wilk)

> TODO: incluir Q-Q plot para cada grupo y `shapiro.test()` por método.

```{r qqplot-shapiro}
# TODO: process here
```

## 7.3 Homogeneidad de varianzas

> TODO: evaluar homogeneidad de varianzas y justificar prueba inferencial
> (Student o Welch).

```{r variance-homogeneity}
# TODO: process here
```

# 8. Pruebas de hipótesis e intervalos de confianza

> TODO: declarar hipótesis nula y alternativa, seleccionar la prueba,
> reportar estadístico, valor p, decisión e intervalo de confianza.

## 8.1 Formulación de hipótesis

> TODO: redactar hipótesis del estudio.

## 8.2 Prueba de hipótesis

```{r hypothesis-tests}
# TODO: process here
```

## 8.3 Intervalos de confianza

```{r confidence-interval}
# TODO: process here
```

# 9. Resultados e interpretación en contexto empresarial

> TODO: interpretar los resultados estadísticos en términos de impacto
> empresarial y operativo.

# 10. Conclusiones y recomendaciones

> TODO: presentar conclusiones finales y recomendaciones aplicadas al caso.

# Referencias

> TODO: agregar referencias bibliográficas y metodológicas.

# Anexo (código y tablas complementarias)

> TODO: incluir material complementario (tablas extensas, salidas y código).
