---
output: html_document
---

```{r setup, include = FALSE}
knitr::opts_chunk$set(echo = TRUE)

library(ggplot2)
library(here)
library(readxl)
library(dplyr)
```

# Proyecto final: Métodos estadísticos paramétricos

# Introducción

Este documento presenta el proyecto final del curso **Métodos
estadísticos paramétricos**, desarrollado en el marco de la **Universidad
de San Carlos de Guatemala - Maestría en Estadística Aplicada**. El
trabajo integra los principales conceptos vistos durante el curso, con un
enfoque en la aplicación de técnicas paramétricas para el análisis e
interpretación de datos.

La docente del curso es **Lady Mariebelia Elías Estrada** y el proyecto
es elaborado por el **Grupo 8**, conformado por:

- César Reginaldo Tzoc Alvarado
- Héctor Adolfo Son Chiché
- Marvin Manolo Marroquín Montoya
- Julio Fernando Ixcoy
- Marcos Estuardo Ponciano Núñez
- Maria Alejandra Montoya Menaldo

# 1. Identificación del tema de investigación

El tema de investigación consiste en la comparación entre dos procesos de
engorde de tilapias en contexto empresarial: el método manual (control),
utilizado actualmente, y un método automático experimental, implementado
durante un ciclo de engorde completo desde la siembra hasta el peso de
cosecha.

Este análisis busca evaluar, mediante herramientas de estadística
paramétrica, si la alternativa automática representa una mejora medible en
los tiempos del proceso productivo.

# 2. Pregunta de investigación

¿Ha disminuido el tiempo de engorde de tilapias tras la implementación del
modelo experimental automático?

# 3. Cálculo del tamaño de la muestra

La empresa objeto de estudio proporcionó un conjunto de 100 observaciones,
distribuidas en 50 correspondientes al método manual y 50 al método
automático experimental.

Dado que esta información constituye el total de datos disponibles y no es
posible realizar muestreo adicional, se trabajará con la muestra completa,
asumiendo que es suficientemente representativa para el análisis
comparativo entre ambos procesos.

# 4. Recolección y análisis de datos

Los datos se encuentran en el archivo `data_final_project.xlsx`. A partir de
estos datos se realiza análisis exploratorio, cálculo de estadística
descriptiva y validaciones visuales de supuestos para aplicar pruebas
paramétricas.

```{r load-data}
project_data <- read_excel(here("mep", "final-project", "data_final_project.xlsx"))
head(project_data)
```

## 4.1 Visualización de los datos

Se utilizan histogramas y diagramas de caja para observar la distribución,
la dispersión y posibles valores atípicos en cada método de engorde.

```{r exploratory-plots, fig.height=4, fig.width=8}
# TODO: process here
```

## 4.2 Estadística descriptiva (media, desviación estándar y varianza)

Se calculan los estadísticos descriptivos principales para comparar el
comportamiento central y la variabilidad de ambos métodos.

```{r descriptive-stats}
# TODO: process here
```

# 5. Aplicación de pruebas de hipótesis e intervalos de confianza

Con base en la pregunta de investigación, se contrasta si existe evidencia
estadística suficiente para afirmar que el método automático reduce el
tiempo promedio de engorde respecto al método manual.

Hipótesis propuestas:

- \(H_0\): \(\mu_{automatic} \geq \mu_{manual}\)
- \(H_1\): \(\mu_{automatic} < \mu_{manual}\)

```{r hypothesis-tests}
# process here
```

```{r confidence-interval}
# TODO: process here
```

# 6. Resultados e interpretación

Con base en el valor p obtenido y en los intervalos de confianza calculados,
se interpreta si la evidencia respalda una reducción significativa en los
tiempos de engorde con el método automático.

En esta sección se debe redactar la conclusión en contexto empresarial,
incluyendo implicaciones operativas para la organización.

# 7. Conclusiones y recomendaciones

Este proyecto permitirá determinar si la implementación del método
automático es estadísticamente favorable frente al método manual y, en
consecuencia, aportar recomendaciones para la toma de decisiones en la
empresa.

Como siguiente versión del informe, se incorporarán:

- La interpretación final de las pruebas (decisión estadística).
- La discusión de resultados en términos de eficiencia operativa.
- Recomendaciones de implementación y seguimiento.

```{r}
project_data %>%
  filter(Metodo_Alimento == "Manual") %>%
  pull(Tiempo_Engorde) %>%
  shapiro.test()
```
