---
title: "Proyecto final: Métodos estadísticos paramétricos"
output:
  pdf_document:
    toc: false
  html_document:
    toc: false
    number_sections: false
---

```{r setup, include=FALSE}
knitr::opts_chunk$set(echo = FALSE, warning = FALSE, message = FALSE)

library(dplyr)
library(ggplot2)
library(here)
library(readxl)
library(knitr)

data_path <- here("mep", "final-project", "data_final_project.xlsx")
sheet_name <- excel_sheets(data_path)[1]

project_data <- read_excel(data_path, sheet = sheet_name) %>%
  mutate(Metodo_Alimento = factor(Metodo_Alimento, levels = c("Manual", "Automatico")))

manual_data <- project_data %>%
  filter(Metodo_Alimento == "Manual") %>%
  pull(Tiempo_Engorde)

automatic_data <- project_data %>%
  filter(Metodo_Alimento == "Automatico") %>%
  pull(Tiempo_Engorde)

shapiro_manual <- shapiro.test(manual_data)
shapiro_automatic <- shapiro.test(automatic_data)
fisher_test <- var.test(manual_data, automatic_data, alternative = "two.sided", conf.level = 0.95)
welch_test <- t.test(
  x = automatic_data,
  y = manual_data,
  alternative = "less",
  var.equal = FALSE,
  conf.level = 0.95
)
```

## Grupo 8
**Integrantes:**
- César Reginaldo Tzoc Alvarado
- Héctor Adolfo Son Chiché
- Marvin Manolo Marroquín Montoya
- Julio Fernando Ixcoy
- Marcos Estuardo Ponciano Núñez
- Maria Alejandra Montoya Menaldo

**Pregunta de investigación:**
*¿El método Automatico reduce significativamente el tiempo de engorde de tilapia en comparación con el método Manual?*

## Diseño y EDA

### Tamaño de muestra

Se analizaron 100 observaciones (50 por grupo). En este entorno biológico
controlado, `n = 50` por método ofrece base suficiente para detectar
diferencias operativas relevantes en tiempo de engorde entre Manual y
Automatico.

### Resumen EDA

```{r eda-table}
eda_table <- project_data %>%
  group_by(Metodo_Alimento) %>%
  summarise(
    Grupo = first(Metodo_Alimento),
    Media = mean(Tiempo_Engorde),
    `Desviación estándar` = sd(Tiempo_Engorde),
    Mediana = median(Tiempo_Engorde),
    `Valor mínimo` = min(Tiempo_Engorde),
    `Valor máximo` = max(Tiempo_Engorde),
    .groups = "drop"
  )

kable(eda_table, digits = 2, align = "lrrrrr")
```

El grupo **Automatico** presenta menor media y menor dispersión en
`Tiempo_Engorde` respecto al grupo **Manual**, lo que sugiere una mejora
operativa inicial en el proceso de engorde.

### Boxplot

```{r boxplot-page1, fig.width=7.2, fig.height=3.1}
ggplot(project_data, aes(x = Metodo_Alimento, y = Tiempo_Engorde, fill = Metodo_Alimento)) +
  geom_boxplot(outlier.color = "#D62728", alpha = 0.75) +
  stat_summary(fun = mean, geom = "point", shape = 18, size = 2.8, color = "#F39C12") +
  scale_fill_manual(values = c("Manual" = "#4C78A8", "Automatico" = "#72B7B2")) +
  labs(x = "Método de alimentación", y = "Tiempo_Engorde (días)") +
  theme_light() +
  theme(legend.position = "none")
```

El boxplot confirma una menor concentración de días de engorde en el método
**Automatico** y no evidencia valores atípicos extremos que comprometan el
análisis paramétrico.

```{=html}
<div style="page-break-after: always;"></div>
```

[//]: # (\newpage)

## Inferencia y supuestos

### Código de pruebas

```{r codigo-pruebas, echo=TRUE, eval=FALSE}
# Normalidad por grupo
shapiro.test(manual_data)
shapiro.test(automatic_data)

# Homogeneidad de varianzas (Fisher)
var.test(manual_data, automatic_data, alternative = "two.sided", conf.level = 0.95)

# Comparación de medias (Welch, unilateral)
t.test(
  x = automatic_data,
  y = manual_data,
  alternative = "less",
  var.equal = FALSE,
  conf.level = 0.95
)
```

### Validación de supuestos

```{r validation-table}
validation_table <- tibble(
  Prueba = c("Shapiro-Wilk (Manual)", "Shapiro-Wilk (Automatico)", "Fisher F (varianzas)"),
  `Valor p` = c(shapiro_manual$p.value, shapiro_automatic$p.value, fisher_test$p.value),
  Decisión = c(
    ifelse(shapiro_manual$p.value > 0.05, "Normalidad razonable", "Posible desvío de normalidad"),
    ifelse(shapiro_automatic$p.value > 0.05, "Normalidad razonable", "Posible desvío de normalidad"),
    ifelse(fisher_test$p.value > 0.05, "Varianzas similares", "Varianzas desiguales")
  )
)

kable(validation_table, digits = 5, align = "lrl")
```

La validación muestra normalidad compatible en ambos grupos
(`p > 0.05`) y evidencia de varianzas desiguales (`p < 0.05`), por lo que la
prueba adecuada para comparar medias es la **t de Welch**.

### Prueba F de Fisher

```{r fisher-output-table}
fisher_table <- tibble(
  `Estadístico F` = unname(fisher_test$statistic),
  `gl numerador` = unname(fisher_test$parameter[1]),
  `gl denominador` = unname(fisher_test$parameter[2]),
  `Valor p` = fisher_test$p.value
)

kable(fisher_table, digits = 5, align = "rrrr")
```

Con `p < 0.05`, se rechaza la igualdad de varianzas entre Manual y
Automatico. Este resultado justifica el uso del enfoque de Welch en la
comparación de medias.

### Prueba t de Welch

```{r welch-test-output}
welch_table <- tibble(
  `Estadístico t` = unname(welch_test$statistic),
  df = unname(welch_test$parameter),
  `Valor p` = welch_test$p.value,
  `IC 95% inferior` = welch_test$conf.int[1],
  `IC 95% superior` = welch_test$conf.int[2]
)

kable(welch_table, digits = 4, align = "rrrrr")
```

La prueba t de Welch rechaza \(H_0\) y confirma que el tiempo promedio de
engorde con **Automatico** es significativamente menor que con **Manual**.

### Gráficos diagnósticos

```{r diagnostics-two-columns, fig.show='hold', out.width='49%', fig.height=2.6}
ggplot(project_data, aes(x = Metodo_Alimento, y = Tiempo_Engorde, fill = Metodo_Alimento)) +
  geom_boxplot(outlier.color = "#D62728", alpha = 0.75) +
  scale_fill_manual(values = c("Manual" = "#4C78A8", "Automatico" = "#72B7B2")) +
  labs(title = "Boxplot", x = "Método", y = "Tiempo") +
  theme_light() +
  theme(legend.position = "none", plot.title = element_text(size = 10))

model_fit <- lm(Tiempo_Engorde ~ Metodo_Alimento, data = project_data)
res_df <- tibble(residuals = resid(model_fit))

ggplot(res_df, aes(sample = residuals)) +
  stat_qq(color = "#1F4E79", alpha = 0.75, size = 1) +
  stat_qq_line(color = "#E45756", linewidth = 0.8) +
  labs(title = "Q-Q plot de residuales", x = "Cuantiles teóricos", y = "Cuantiles muestrales") +
  theme_light() +
  theme(plot.title = element_text(size = 10))
```

En el Q-Q plot, los residuales siguen razonablemente la recta de referencia,
lo que respalda el uso del enfoque paramétrico en la comparación de medias.

```{=html}
<div style="page-break-after: always;"></div>
```

[//]: # (\newpage)

## Negocio y estrategia

### Interpretación de negocio

```{r business-metric}
mean_reduction <- mean(automatic_data) - mean(manual_data)
```

La diferencia estimada es de **`r sprintf("%.2f", abs(mean_reduction))` días
menos** con el método Automatico. Esta reducción permite una rotación más
rápida de estanques, incrementa el número potencial de ciclos productivos por
año y reduce costos de mantenimiento por ciclo.

### Conclusiones

- **Objetivo descriptivo:** El método Automatico presenta menor media de `Tiempo_Engorde` que Manual.
- **Objetivo de supuestos:** Shapiro-Wilk sugiere normalidad razonable por grupo; Fisher indica varianzas desiguales.
- **Objetivo inferencial:** La prueba t de Welch rechaza \(H_0\) y respalda una reducción significativa del tiempo con Automatico.

### Recomendaciones

1. **Estandarizar el método Automatico** como práctica operativa principal en engorde de tilapias.
2. **Implementar monitoreo de ROI** por ciclo (tiempo, costo, supervivencia y productividad) para asegurar sostenibilidad técnica y financiera.

### Anexos
* Video en youtube [https://youtu.be/rnx8tlGMF08](https://youtu.be/rnx8tlGMF08)
* Informe extendido: [http://ns3123202.ip-147-135-215.eu:8080/index.html](http://ns3123202.ip-147-135-215.eu:8080/index.html)
