---
title : "Clase 26/02/2026 - Laboratorio 4"
author: "César Tzoc Alvarado - Grupo 10"
date: "26/02/2026"
output: html_document
---

```{r setup, include = F}
knitr::opts_chunk$set(echo = TRUE)
knitr::opts_knit$set(root.dir = "../../") # set working directory to project root
library(openxlsx)
```

## Leer datos
```{r, read-data}
data <- read.xlsx("mrl/class26022026/laboratory4.xlsx", sheet = 1)
data
```

### a) Dibuje los puntos
```{r, plot-points}
plot(
  data$altura,
  data$peso,
  main = "Altura vs Peso",
  xlab = "Altura",
  ylab = "Peso",
  pch = 19,
  col = 'red'
)
```

### b) Aplique regresión simple, para construir un modelo logaritmico
```{r, logarithmic-model}
data$log_altura <- log(data$altura)
log_model <- lm(peso ~ log_altura, data = data)
summary(log_model)
```

### c) Determine los coeficientes del modelo logaritmico
```{r, coeficientes-log-model}
cat("Intercepto: ", coef(log_model)[1], "\n")
cat("Pendiente: ", coef(log_model)[2], "\n")
```

### d) Construya la formula del modelo logaritmico
```{r, log-formula}
log_formula <- function(x) {
  coef(log_model)[1] + coef(log_model)[2] * log(x)
}
```

### e) Dibuje los puntos y gráfica del modelo logaritmico
```{r, plot-points-log-model}
plot(
  data$altura,
  data$peso,
  main = "Altura vs Peso (Modelo Logaritmico)",
  xlab = "Altura",
  ylab = "Peso",
  pch = 19,
  col = 'red'
)
par(new = T)
plot(
    data$altura,
    log_formula(data$altura),
    col = 'blue',
    type = 'l',
    lwd = 1,
    main = "",
    xlab = "",
    ylab = "",
    axes = F
)
```

### g) Construya un modelo reciproco y repita los incisos del a) al f)

#### Construir modelo reciproco
```{r, reciprocal-model}
data$reciprocal_altura <- 1 / data$altura
reciprocal_model <- lm(peso ~ reciprocal_altura, data = data)
summary(reciprocal_model)
```

#### Determine los coeficientes del modelo reciproco
```{r, coeficientes-reciprocal-model}
cat("Intercepto: ", coef(reciprocal_model)[1], "\n")
cat("Pendiente: ", coef(reciprocal_model)[2], "\n")
```

#### Construya la formula del modelo reciproco
```{r, reciprocal-formula}
reciprocal_formula <- function(x) {
  coef(reciprocal_model)[1] + coef(reciprocal_model)[2] * 1 / x
}
```

#### Dibuje los puntos y gráfica del modelo reciproco
```{r, plot-points-reciprocal-model}
plot(
  data$altura,
  data$peso,
  main = "Altura vs Peso (Modelo Reciproco)",
  xlab = "Altura",
  ylab = "Peso",
  pch = 19,
  col = 'red'
)
par(new = T)
plot(
    data$altura,
    reciprocal_formula(data$altura),
    col = 'blue',
    type = 'l',
    lwd = 1,
    main = "",
    xlab = "",
    ylab = "",
    axes = F
)
```