---
title: "Proyecto Final - Proyecto 1: Vuelos de Nueva York"
author: ""
date: "`r Sys.Date()`"
output: pdf_document
---

```{r setup, include=FALSE}
knitr::opts_chunk$set(
  echo = TRUE,
  warning = FALSE,
  message = FALSE
)

library(tidyverse)
library(nycflights13)
```

# Proyecto 1: Vuelos de Nueva York

## Objetivo general

Analizar los retrasos de vuelos que salieron de Nueva York en 2013 para comparar
aerolíneas y aeropuertos de origen, y evaluar si existen diferencias
estadísticamente significativas en los retrasos entre aerolíneas.

## Parte 1: Carga y exploración inicial

Primero se carga el conjunto de datos `flights` del paquete `nycflights13`.

```{r carga-datos}
flights_raw <- flights

total_flights <- nrow(flights_raw)
total_flights
```

El total de vuelos registrados es **`r scales::comma(total_flights)`**.

Ahora se revisan los valores faltantes en las variables de interés: `dep_delay`,
`arr_delay`, `carrier` y `origin`.

```{r faltantes}
missing_summary <- flights_raw %>%
  summarise(
    dep_delay_na = sum(is.na(dep_delay)),
    arr_delay_na = sum(is.na(arr_delay)),
    carrier_na = sum(is.na(carrier)),
    origin_na = sum(is.na(origin))
  )

missing_summary
```

## Parte 2: Limpieza y transformación

Se limpian y transforman los datos con los siguientes criterios:

1. Eliminar filas con `NA` en `dep_delay` y `arr_delay`.
2. Crear `total_delay = dep_delay + arr_delay`.
3. Unir con `airlines` para usar el nombre de la aerolínea.
4. Filtrar vuelos con `distance > 500`.

```{r limpieza-transformacion}
flights_project <- flights_raw %>%
  filter(!is.na(dep_delay), !is.na(arr_delay)) %>%
  mutate(total_delay = dep_delay + arr_delay) %>%
  left_join(airlines, by = "carrier") %>%
  filter(distance > 500)
```

## Parte 3: Visualización

### 1) Boxplot de retraso de llegada por aerolínea

```{r boxplot-arr-delay, fig.width=11, fig.height=6}
ggplot(
  flights_project,
  aes(x = forcats::fct_reorder(name, arr_delay, .fun = median), y = arr_delay)
) +
  geom_boxplot(fill = "steelblue", alpha = 0.75, outlier.alpha = 0.12) +
  coord_cartesian(ylim = c(-50, 200)) +
  labs(
    title = "Retraso de llegada por aerolínea",
    subtitle = "Vuelos con distancia mayor a 500 millas",
    x = "Aerolínea",
    y = "Retraso de llegada (minutos)",
    caption = "Fuente: nycflights13::flights"
  ) +
  theme_minimal() +
  theme(axis.text.x = element_text(angle = 45, hjust = 1))
```

### 2) Línea de retraso promedio por mes (top 3 aerolíneas)

```{r top3-mensual, fig.width=10, fig.height=6}
top3_airlines <- flights_project %>%
  count(carrier, name, sort = TRUE) %>%
  slice_head(n = 3)

monthly_delay_top3 <- flights_project %>%
  semi_join(top3_airlines, by = c("carrier", "name")) %>%
  group_by(month, name) %>%
  summarise(mean_arr_delay = mean(arr_delay), .groups = "drop")

ggplot(monthly_delay_top3, aes(x = month, y = mean_arr_delay, color = name)) +
  geom_line(linewidth = 1.1) +
  geom_point(size = 2) +
  scale_x_continuous(breaks = 1:12) +
  labs(
    title = "Retraso promedio de llegada por mes",
    subtitle = "Tres aerolíneas con mayor número de vuelos",
    x = "Mes",
    y = "Retraso promedio de llegada (minutos)",
    color = "Aerolínea",
    caption = "Fuente: nycflights13::flights"
  ) +
  theme_minimal()
```

### 3) Densidad de retraso total por aeropuerto de origen

```{r densidad-total-delay-origin, fig.width=10, fig.height=6}
ggplot(flights_project, aes(x = total_delay, fill = origin, color = origin)) +
  geom_density(alpha = 0.25, linewidth = 0.8) +
  coord_cartesian(xlim = c(-100, 300)) +
  labs(
    title = "Distribución del retraso total por aeropuerto de origen",
    subtitle = "Comparación entre EWR, JFK y LGA",
    x = "Retraso total (minutos)",
    y = "Densidad",
    fill = "Origen",
    color = "Origen",
    caption = "Fuente: nycflights13::flights"
  ) +
  theme_minimal()
```

## Parte 4: Análisis estadístico

### 1) Prueba t de hipótesis: Delta (DL) vs United (UA)

Hipótesis planteadas:

- H0: el retraso total promedio de Delta es menor o igual que el de United.
- H1: el retraso total promedio de Delta es mayor que el de United.

```{r t-test-dl-vs-ua}
dl_delay <- flights_project %>%
  filter(carrier == "DL") %>%
  pull(total_delay)

ua_delay <- flights_project %>%
  filter(carrier == "UA") %>%
  pull(total_delay)

t_test_dl_ua <- t.test(dl_delay, ua_delay, alternative = "greater")

t_test_results <- tibble(
  mean_dl = mean(dl_delay),
  mean_ua = mean(ua_delay),
  p_value = t_test_dl_ua$p.value
)

t_test_results
```

Interpretación: con un valor p de **`r signif(t_test_dl_ua$p.value, 4)`**,
`r ifelse(t_test_dl_ua$p.value < 0.05,
"se rechaza H0 y hay evidencia estadística de que Delta presenta mayor retraso total promedio que United.",
"no se rechaza H0; no hay evidencia estadística suficiente para afirmar que Delta presenta mayor retraso total promedio que United.")`

### 2) ANOVA entre aerolíneas con más de 10,000 vuelos

```{r anova-aerolineas}
airlines_10k <- flights_project %>%
  count(carrier, name, sort = TRUE) %>%
  filter(n > 10000)

anova_data <- flights_project %>%
  semi_join(airlines_10k, by = c("carrier", "name"))

anova_model <- aov(total_delay ~ name, data = anova_data)
anova_table <- summary(anova_model)

airlines_10k
anova_table
```

Interpretación: el ANOVA evalúa si al menos una media de retraso total difiere
entre las aerolíneas seleccionadas. Si el valor p global es menor a 0.05, se
concluye que existen diferencias significativas. El análisis post hoc de Tukey
permite identificar qué pares de aerolíneas difieren de forma específica.

## Parte 5: Conclusiones

1. El conjunto original contiene **`r scales::comma(total_flights)`** vuelos, y los
   faltantes más relevantes aparecen en los retrasos de salida y llegada.
2. Al restringir a vuelos de más de 500 millas y remover faltantes en retrasos,
   se mantiene una base amplia para comparar desempeño entre aerolíneas.
3. Los gráficos muestran diferencias en la distribución de retrasos por aerolínea
   y variaciones temporales mensuales en las compañías más frecuentes.
4. La prueba t entre Delta y United indica que
   `r ifelse(t_test_dl_ua$p.value < 0.05,
   "sí existe evidencia estadística para sostener que Delta tiene mayor retraso total promedio.",
   "no hay evidencia estadística suficiente para afirmar que Delta tenga mayor retraso total promedio.")`
5. El ANOVA para aerolíneas con más de 10,000 vuelos
   `r ifelse(anova_table[[1]][["Pr(>F)"]][1] < 0.05,
   "detecta diferencias significativas en el retraso total promedio entre aerolíneas.",
   "no detecta diferencias significativas en el retraso total promedio entre aerolíneas.")`

# Proyecto 2: Calidad del aire en Nueva York (1973)

## Objetivo general

Explorar cómo cambia el ozono a lo largo del tiempo en Nueva York durante 1973 y
evaluar si existen diferencias significativas entre meses.

## 1) Carga y exploración inicial

```{r carga-airquality}
airquality_raw <- as_tibble(airquality)

glimpse(airquality_raw)
```

Descripción breve de variables principales:

```{r descripcion-variables}
variables_airquality <- tibble(
  variable = c("Ozone", "Solar.R", "Wind", "Temp", "Month", "Day"),
  descripcion = c(
    "Concentración de ozono",
    "Radiación solar",
    "Velocidad del viento",
    "Temperatura diaria",
    "Mes de la medición",
    "Día del mes"
  )
)

variables_airquality
```

Valores faltantes por variable:

```{r na-airquality}
na_airquality <- airquality_raw %>%
  summarise(across(everything(), ~ sum(is.na(.x))))

na_airquality
```

## 2) Transformación y limpieza de datos

```{r limpieza-airquality}
airquality_clean <- airquality_raw %>%
  filter(!is.na(Ozone), !is.na(Temp)) %>%
  mutate(
    ozone_category = case_when(
      Ozone <= 30 ~ "Bajo",
      Ozone <= 80 ~ "Moderado",
      TRUE ~ "Alto"
    ),
    month_name = factor(
      Month,
      levels = 5:9,
      labels = c("Mayo", "Junio", "Julio", "Agosto", "Septiembre")
    )
  )
```

## 3) Visualización

### 1) Boxplot de ozono por mes

```{r boxplot-ozono-mes, fig.width=9, fig.height=5}
ggplot(airquality_clean, aes(x = month_name, y = Ozone)) +
  geom_boxplot(fill = "skyblue3", alpha = 0.8) +
  labs(
    title = "Distribución de ozono por mes",
    x = "Mes",
    y = "Ozono"
  ) +
  theme_minimal()
```

### 2) Línea del promedio diario de ozono por mes

```{r linea-ozono-diario, fig.width=9, fig.height=5}
ozone_daily <- airquality_clean %>%
  group_by(month_name, Day) %>%
  summarise(mean_ozone = mean(Ozone), .groups = "drop")

ggplot(ozone_daily, aes(x = Day, y = mean_ozone, color = month_name)) +
  geom_line(linewidth = 1) +
  geom_point(size = 1.7) +
  labs(
    title = "Promedio diario de ozono por mes",
    x = "Día del mes",
    y = "Ozono promedio",
    color = "Mes"
  ) +
  theme_minimal()
```

### 3) Dispersión entre temperatura y ozono

```{r dispersion-temp-ozono, fig.width=9, fig.height=5}
ggplot(airquality_clean, aes(x = Temp, y = Ozone, color = ozone_category)) +
  geom_point(alpha = 0.8) +
  labs(
    title = "Relación entre temperatura y ozono",
    x = "Temperatura",
    y = "Ozono",
    color = "Categoría de ozono"
  ) +
  theme_minimal()
```

## 4) Análisis estadístico

### ANOVA: diferencia de ozono entre meses

```{r anova-ozono-mes}
anova_ozone <- aov(Ozone ~ month_name, data = airquality_clean)
anova_ozone_table <- summary(anova_ozone)

anova_ozone_table
```

### Prueba t: temperatura media en ozono Alto vs Bajo

Hipótesis planteadas:

- H0: la temperatura media en días con ozono Alto es menor o igual a la de días con ozono Bajo.
- H1: la temperatura media en días con ozono Alto es mayor que la de días con ozono Bajo.

```{r t-test-temp-alto-bajo}
temp_high <- airquality_clean %>%
  filter(ozone_category == "Alto") %>%
  pull(Temp)

temp_low <- airquality_clean %>%
  filter(ozone_category == "Bajo") %>%
  pull(Temp)

t_test_temp <- t.test(temp_high, temp_low, alternative = "greater")

t_test_temp_results <- tibble(
  mean_temp_alto = mean(temp_high),
  mean_temp_bajo = mean(temp_low),
  p_value = t_test_temp$p.value
)

t_test_temp_results
```

Interpretación: con un valor p de **`r signif(t_test_temp$p.value, 4)`**,
`r ifelse(t_test_temp$p.value < 0.05,
"se rechaza H0 y hay evidencia estadística de que la temperatura media es mayor en días con ozono Alto.",
"no se rechaza H0; no hay evidencia estadística suficiente para afirmar que la temperatura media sea mayor en días con ozono Alto.")`

## 5) Informe y conclusiones

1. La distribución mensual del ozono cambia entre meses, con periodos donde los
   valores centrales y la dispersión son más altos.
2. El gráfico de línea muestra variación diaria del ozono dentro de cada mes, con
   diferencias visibles en nivel promedio entre periodos.
3. La dispersión entre temperatura y ozono sugiere una relación positiva: a mayor
   temperatura, tienden a observarse niveles de ozono más elevados.
4. El ANOVA de ozono por mes
   `r ifelse(anova_ozone_table[[1]][["Pr(>F)"]][1] < 0.05,
   "indica diferencias significativas entre meses.",
   "no muestra diferencias significativas entre meses.")`
5. La prueba t para temperatura (Alto vs Bajo)
   `r ifelse(t_test_temp$p.value < 0.05,
   "apoya que los días con ozono Alto tienen mayor temperatura media.",
   "no aporta evidencia suficiente para afirmar mayor temperatura media en días con ozono Alto.")`
