---
title: "Tarea 1 - Matrices"
author: "César Reginaldo Tzoc Alvarado"
date: "`r Sys.Date()`"
output:
  word_document: default
  pdf_document: default
---

```{r setup, include=FALSE}
knitr::opts_chunk$set(echo = TRUE, comment = NA)

```{r definicion}
### 1. Defina los siguientes vectores y matrices:

A <- matrix(c(1, 3, -2), nrow=3)
B <- matrix(c(1, 0, -1, 2), nrow=4)
C <- matrix(c(2, 0, -5, 7), nrow=2, byrow=TRUE)
D <- matrix(c(3, 1, 1, -1, -5, 3), nrow=2, byrow=TRUE)
E <- matrix(c(5, -3, 10, 6, 1, 2, -5, 2, 1), nrow=3, byrow=TRUE)
F <- matrix(c(1, -3, 2, 3, 2, 1, 2, 1, 4), nrow=3, byrow=TRUE)

### 2. Realice las siguientes operaciones:

# Multiplicación por escalar
2 * A

# Operación con error
resultado_error <- try(A - 5*B, silent = TRUE)
print(paste("Resultado A - 5B:", attr(resultado_error, "condition")$message))

# Operaciones adicionales
C * C
3 * E - 4 * F

### 3. Considere los vectores

v_mes <- 1:5
v_ventas <- c(50, 80, 150, 200, 350)
detalle <- cbind(Mes = v_mes, Ventas = v_ventas)

detalle
