---
title: "Class 10032026"
author: César Tzoc Alvarado
date: "10/03/2026"
output: pdf_document
---

```{r setup, include=FALSE}
knitr::opts_chunk$set(echo = TRUE)

# install.packages('ggplot2')
# install.packages('dplyr')
library(ggplot2)
library(dplyr)
library(gapminder)
```

### Definir los datos como un objeto
```{r}
gplot <- ggplot(data = iris, mapping = aes(x = Sepal.Length, y = Petal.Length)) +
  geom_point(color = 'blue', size = 2, alpha = 0.4)
```

### Cambiar la estetica de color por especie y la forma
```{r}
gplot + geom_point(aes(color = Species, shape = Species))
```

### Cambiar la estetica segun la transparencia
```{r}
gplot + geom_point(aes(alpha = Species))
```

### Cambiar la estetica con geometria de lineas
```{r}
gplot + geom_line(aes(linetype = Species))
```

### Cambio de estetica de color para variables continuas
```{r}
gplot + geom_point(aes(color = "Petal.Width"))
```

### Convertir a factor la variable Petal.Widht
```{r}
gplot + geom_point(aes(shape = factor(Petal.Width)))
```

### Cambio en la estetica de los datos
```{r}
ggplot(iris, aes(x = Sepal.Length, y = Petal.Length, color = Petal.Length, shape = Species)) +
  geom_point(size = 2) +
  geom_smooth()
```

### Escalas
Para modificar las escalas del grafico
- **scale_color_discrete():** categoria
- **scale_fill_discrete():** relleno
- **scale_shape():** formas de puntos
- **scale_linetype():** lineas
- **scale_size():** escala en eje x
- **scale_x_continuous():** escala en eje x
- **scale_y_continuous():** escala en eje y

```{r}
ggplot(iris, aes(x = Sepal.Length, y = Petal.Length, color = Species)) +
  geom_point() +
  scale_color_discrete("Species", type = c("orange", "brown", "salmon")) +
  scale_x_continuous("Longitud del Sépalo") +
  scale_y_continuous("Longitud del Pétalo") +
  labs(
    title = "Gráfico de dispersión de la longitud del sépalo y pétalo por especie",
    subttitle = "Longitud del sépalo en el eje x y longitud del pétalo en el eje y",
    caption = "Fuente: Conjunto de datos iris"
  )
```

## Graficar histograma con la esperanza de vida del año 2007
```{r}
head(gapminder)
```

```{r}
gapminder %>%
  filter(year == 2007) %>%
  ggplot(aes(x = lifeExp)) +
  geom_histogram(bins = 30, fill = "lightblue", color = "black")
```

### Histograma en terminos de densidad o probabilidad
```{r}
gapminder %>%
  filter(year == 2007) %>%
  ggplot(aes(x = lifeExp, y = after_stat(density))) +
  geom_histogram(bins = 30, fill = "orange", color = "black")
```

### Histograma de iris con colores por especie
```{r}
ggplot(iris, aes(x = Petal.Length, y = after_stat(density))) +
  geom_histogram(fill = 'blue', color = 'black', bins = 15)
```

```{r}
ggplot(iris, aes(x = Petal.Length, y = after_stat(density)), fill = Species) +
  geom_histogram(color = 'black', bins = 20)
```


```{r}
ggplot(iris, aes(x = Petal.Length, y = after_stat(density), fill = Species)) +
  geom_histogram(color = 'black', bins = 20) +
  scale_fill_manual(values = c("orange", "yellow", "lightblue"))
```

### Posicion dodge
```{r}
ggplot(iris, aes(x = Petal.Length, y = after_stat(density), fill = Species)) +
  geom_histogram(color = 'black', bins = 20, position = 'dodge') +
  scale_fill_manual(values = c("orange", "yellow", "lightblue"))
```

### Posicion fill
Las barras son normalizadas a proporciones con altura 1
```{r}
ggplot(iris, aes(x = Petal.Length, y = after_stat(density), fill = Species)) +
  geom_histogram(color = 'black', bins = 20, position = 'fill') +
  scale_fill_manual(values = c("orange", "yellow", "lightblue"))
```

### Posicion stack
```{r}
ggplot(iris, aes(x = Petal.Length, y = after_stat(density), fill = Species)) +
  geom_histogram(color = 'black', bins = 20, position = 'stack') +
  scale_fill_manual(values = c("orange", "yellow", "lightblue"))
```

### boxplot o grafico de cajas
### Graficar longitud de petalo
```{r}
ggplot(iris, aes(x = Petal.Length)) +
  geom_boxplot()
```

### boxplot según especies
```{r}
ggplot(iris, aes(x = Petal.Length, y = Species)) +
  geom_boxplot()

ggplot(iris, aes(y = Petal.Length, x = Species)) +
  geom_boxplot()
```

### Mapeo por color o relleno de cada especie
```{r}
ggplot(iris, aes(x = Petal.Length, y = Species, fill = Species)) +
  geom_boxplot()
```

```{r}
ggplot(iris, aes(x = Petal.Length, y = Species, fill = Species)) +
  geom_boxplot(, outlier.color = 'red')
```

### Boxplot para gapminder, tomando a "y" como esperanza de vida y "x" como pais
```{r}
ggplot(gapminder, aes(x = country, y = lifeExp)) +
  geom_boxplot()
```

### Nombre de cada pais de forma vertical
```{r}
ggplot(gapminder, aes(x = country, y = lifeExp, fill = continent)) +
  geom_boxplot() +
  labs(x = "pais", y = "esperanza de vida") +
  theme(axis.text.x = element_text(angle = 90))
```

### Grafico de barras: geom_bar(), geom_col()
```{r}
head(mpg)
```

### diferentes propiedades dentro de cada clase
```{r}
ggplot(mpg, aes(x = class)) +
  geom_bar()

ggplot(mpg, aes(x = class)) +
  geom_bar(aes(fill = manufacturer))
```

### Grafico de barras con valores predefinidos
```{r}
ventas <- data.frame(
  mes = c("enero", "febrero", "marzo", "abril", "mayo", "junio", "julio"),
  ventas = c(300, 450, 600, 400, 700, 550, 800)
)

ggplot(ventas, aes(x = mes, y = ventas)) +
  geom_col(fill = "lightblue", color = "black") +
  labs(x = "Mes", y = "Ventas", title = "Ventas mensuales") +
  theme_minimal()
```

### Grafico de lineas o curvas
```{r}
ggplot(mtcars, aes(x = wt, y = mpg)) +
  geom_line()
```

### Cambio de estetica de color, tipo de linea, grosor
```{r}
ggplot(mtcars, aes(x = wt, y = mpg)) +
  geom_line(color = 'blue', linetype = 2, linewidth = 1)
```

## Grafico de estetica de color, size, typeline por cilindro
```{r}
ggplot(mtcars, aes(x = wt, y = mpg, color = as.factor(cyl))) +
        geom_line()
```
