---
title: "Class 03032026"
author: César Tzoc Alvarado
date: "03/03/2026"
output: html_document
---

```{r setup, include = F}
knitr::opts_chunk$set(echo = TRUE)

# install.packages('dplyr')
# install.packages('datos')
library(datos)
library(dplyr)
library(tidyr)
```

### Leer de mtcars
```{r}
mtcars
```
### Seleccionar del conjunto mtcars desde hp hasta wp y que no tome en cuenta qsec
```{r}
mtcars %>%
  select(hp:am, -qsec) %>%
  head(6)
```

### Seleccionar las millas por galón, seleccionar la column 4 y seleccionar la última columna y que imprima los últimos 4 valores
```{r}
mtcars %>%
  select(mpg, 4, ncol(mtcars)) %>%
  tail(4)
```

```{r}
starwars %>%
  select(contains("color")) %>%
  head(10)
```

## filter
Filtra filas según condiciones
```{r}
mtcars %>%
  select(mpg, hp) %>%
  filter(hp > 100) %>%
  head(5)
```

```{r}
mtcars %>%
  select(cyl, hp, mpg) %>%
  filter(cyl == 6 | cyl == 8)
```

```{r}
mtcars %>%
  select(cyl, hp, mpg) %>%
  filter(cyl %in% c(6, 8))
```

## arrange
Ordena datos y filas pero no columnas
```{r}
mtcars %>%
  select(mpg, hp) %>%
  arrange(mpg, hp) %>%
  head(10)
```

```{r}
mtcars %>%
  select(mpg, hp) %>%
  arrange(desc(mpg)) %>%
  head(10)
```

## summarize
Realiza resumenes de datos, reduciendo el dataframe a una sola fila
```{r}
mtcars %>%
  summarise(
    N = n(),
    mpg_mean = mean(mpg),
    mpg_sd = sd(mpg)
  )
```

## mutate
Crea nuevas columnas a partir de las existentes
```{r}
mtcars %>%
  mutate(kpg = mpg * 1.60934) %>%
  head(10)
```

```{r}
mtcars %>%
  mutate(Rm = hp / disp) %>%
  select(mpg, hp, disp, Rm) %>%
  arrange(desc(Rm))
```

## Ejemplos

### Seleccionar columnas estado civil, raza, religion y horas tv
```{r}
encuesta %>%
  select(estado_civil, raza, religion, horas_tv) %>%
  head(10)
```

### Filtrar por religion y calcular la media de horas tv
```{r}
encuesta %>%
  filter(religion == 'Judía') %>%
  summarise(horas_tv_mean = mean(horas_tv, na.rm = T))
```

```{r}
encuesta %>%
  select(estado_civil, raza, religion, horas_tv) %>%
  filter(religion %in% c('Ninguna', 'Otra', 'Other')) %>%
  summarise(horas_tv_mean = mean(horas_tv, na.rm = T))
```

## Union de tablas
```{r}
df1 <- band_members
df2 <- band_instruments
```
```{r}
df1 %>%
  left_join(df2)
```

```{r}
df1 %>%
  right_join(df2)
```

```{r}
df1 %>%
  full_join(df2)
```

```{r}
df1 %>%
  inner_join(df2)
```

```{r}
df1 %>%
  semi_join(df2)
```

```{r}
df1 %>%
  anti_join(df2)
```

```{r}
df3 <- band_instruments2
df1 %>%
  inner_join(df3, by = c("name" = "artist"))
```

## spread and gather

## gather
```{r}
data <- data.frame(
  ID = c(1, 2, 3),
  enero = c(100, 150, 200),
  febrero = c(110, 160, 210),
  marzo = c(120, 170, 220)
)

gather(data, key = "Mes", value = "Valor", -ID)
```

## spread
```{r}
data1 <- data.frame(
  ID = c(1, 1, 1, 2, 2, 2, 3, 3, 3),
    Mes = c("enero", "febrero", "marzo", "enero", "febrero", "marzo", "enero", "febrero", "marzo"),
  Valor = c(100, 110, 120, 150, 160, 170, 200, 210, 220)
)

spread(data1, key = "Mes", value = "Valor")
```
