---
title: "class26032026"
date: "26032026"
output: html_document
---

```{r, include = FALSE}
knitr::opts_chunk$set(echo = TRUE)

# install.packages('remotes')
# install.packages('model')
# remotes::install_github('fhernanb/model')
# install.packages('MPV')

library(model)
library(remotes)
library(openxlsx)
library(here)
library(MPV)
library(MASS)
```

```{r}
data <- read.xlsx(here('mrl/class26032026/minimos_cuadrados.xlsx'));
head(data)
```

## Modelo
p-value < 0.05 -> Se rechaza la hipotesis nula. En otras palabras, la variable si es significativa.
```{r}
model <- lm(Resistencia~Edad, data = data)
summary(model)
```

### Ejemplo:
Nuevamente tomando el ejemplo en donde se ajustaró un modelo deregresión lineal simple para explicar la Resistencia de una soldadura en funciónde la Edad de la misma.
El proveedor de la soldadura afirma que la resistencia media parasoldaduras nuevas es 2700 psi. Pruebe la hipótesis de que la resistencia media esdiferente a un nivel de significancia del 5%.
Se plantea el siguiente conjunto de hipotesis:
- H_0: B_0 = 2700 psi
- H_1: B_0 != 2700 psi

Hay suficiente evidencia para pensar que la resistencia media de una soldadura es 2700 psi.
```{r}
# beta_test(object = model, parm = '(Intercept)', value = 2700, alternative = 'greater')
beta_test(object=model, parm='(Intercept)', ref.value=2700, alternative='two.sided')
```


```{r}
colnames(softdrink) <- c('tiempo', 'cantidad', 'distancia')
model2 <- lm(tiempo~cantidad + distancia, data = softdrink)
summary(model2)
```

p-value < 0.05 -> Se rechaza la hipotesis nula. Por lo tanto, el coeficiente de distancia o el coeficiente de cantidad es diferente de cero.
```{r}
anova_table_lm(model2)
```


### Ejemplo:
**Modelo de regresión lineal simple**
- H_0: B_0 = 0
- H_1: B_0 != 0

p-value < 0.05 -> Se rechaza la hipotesis nula.
Por lo tanto, el coeficiente de caballos de fuerza es diferente de cero. En otras palabras, la variable caballos de fuerza es significativa para explicar el precio del auto.
```{r}
lineal_model <-lm(Price~Horsepower, data = Cars93)
anova(lineal_model)
```

Ya que p-value < 0.05, se rechaza la hipotesis nula.
```{r}
another_model2 <- lm(Price~Horsepower + Type, data = Cars93)
anova(lineal_model, another_model2)
```

p-value = 0.648 -> No se rechaza la hipotesis nula.
```{r}
another_model3 <- lm(Price~Horsepower + Type + Weight, data = Cars93)
anova(another_model2, another_model3)
```
