---
title: "Exercise 3"
date: "`r Sys.Date()`"
output: pdf_document
---

```{r setup, include=FALSE}
knitr::opts_chunk$set(echo = TRUE)
library(openxlsx)
library(here)
```

## Carga de datos

```{r load-data}
data <- read.xlsx(here('mrl/class19022026/weight_height.xlsx'))
```

## a) Dibuje los puntos

Variable independiente: height_inches  
Variable dependiente: weight_pounds

```{r plot-data}
plot(
    data$height_inches,
    data$weight_pounds,
    main = "Peso vs Altura",
    xlab = "Altura (pulgadas)",
    ylab = "Peso (libras)",
    pch = 19,
    col = "blue"
)
```

## b) Aplique regresión simple, para construir un modelo exponencial

```{r exponential-model}
data$log_weight <- log(data$weight_pounds)
exponencial_model <- lm(log_weight ~ height_inches, data = data)

data$predicted_log_weight <- predict(exponencial_model)
summary(exponencial_model)
```

## c) Determine los coeficientes del modelo

```{r coefficients-exponential}
## Intercepto
cat('Intercepto:', exponencial_model$coefficients[[1]], '\n')

## Pendiente
cat('Pendiente:', exponencial_model$coefficients[[2]], '\n')
```

## d) Construya la fórmula del modelo exponencial

```{r formula-exponential}
formula_exponential <- function(x) {
    exp(exponencial_model$coefficients[[1]] + exponencial_model$coefficients[[2]] * x)
}
```

## e) Dibuje los puntos y la gráfica del modelo exponencial

```{r plot-exponential}
plot(
    data$height_inches,
    data$weight_pounds,
    main = "Peso vs Altura (Modelo Exponencial)",
    xlab = "Altura (pulgadas)",
    ylab = "Peso (libras)",
    pch = 19,
    col = "blue"
)
par(new = TRUE)
plot(
  data$height_inches,
  formula_exponential(data$height_inches),
  col = "red",
  type = "l",
  lwd = 2,
  xlab = "", ylab = "", axes = FALSE # Avoid overplotting axes
)
```

## f) Dibuje los residuos y analice la dispersión

## g) Construya un modelo potencial y repita los incisos del a) al f)

```{r potential-model}
data$log_height <- log(data$height_inches)
potencial_model <- lm(log_weight ~ log_height, data = data)
data$predicted_log_weight_potencial <- predict(potencial_model)

## Intercepto potencial
cat('Intercepto:', potencial_model$coefficients[[1]], '\n')

## Pendiente potencial
cat('Pendiente:', potencial_model$coefficients[[2]], '\n')
```

### Fórmula potencial

```{r formula-potential}
formula_potencial <- function(x) {
    exp(potencial_model$coefficients[[1]] + potencial_model$coefficients[[2]] * log(x))
}
```

### Gráfica potencial

```{r plot-potential}
plot(
  data$height_inches,
  data$weight_pounds,
  # main = "Peso vs Altura",
  xlab = "Altura (pulgadas)",
  ylab = "Peso (libras)",
  pch = 19,
  col = "red"
)
par(new = T)
plot(
  data$log_height,
  formula_potencial(data$height_inches),
  col = "blue",
  type = 'l',
  lwd = 1,
  xlab = "", ylab = "", axes = FALSE # Avoid overplotting axes
)
```
