---
title: "Proyecto Final - Modelado de Remesas"
author: "Grupo 10"
date: "`r Sys.Date()`"
output:
  pdf_document: default
  html_document: default
---

```{r setup, include=FALSE}
knitr::opts_chunk$set(echo = TRUE)

library(here)
library(readr)
library(dplyr)
library(tidyr)
library(ggplot2)
library(knitr)
```

## Cargar datos

```{r read-data}
remesas_wide <- read_csv(
  here("mrl/final-project/remfam2002_2026.csv"),
  show_col_types = FALSE
)

remesas_wide_muestra <- remesas_wide %>%
  select(Mes, all_of(c("2002", "2003", "2004", "2023", "2024", "2025", "2026")))

kable(
  remesas_wide_muestra,
  caption = "Tabla original (ancho): años 2002-2004 y 2023-2026"
)

```

## Transformar de formato ancho a largo y construir indice temporal

```{r transform-data}
meses <- c(
  "Enero", "Febrero", "Marzo", "Abril", "Mayo", "Junio",
  "Julio", "Agosto", "Septiembre", "Octubre", "Noviembre", "Diciembre"
)

remesas_long <- remesas_wide %>%
  pivot_longer(
    cols = -Mes,
    names_to = "anio",
    values_to = "remesas"
  ) %>%
  mutate(
    anio = as.integer(anio),
    remesas = as.numeric(remesas)
  ) %>%
  drop_na(remesas) %>%
  mutate(
    mes_num = match(Mes, meses),
    fecha = as.Date(sprintf("%04d-%02d-01", anio, mes_num))
  ) %>%
  arrange(fecha) %>%
  mutate(t = row_number())
```

```{r remesas-long-head}
kable(
  head(remesas_long),
  caption = "Primeras filas de remesas_long (formato largo)"
)
```

```{r total-observaciones}
resumen_observaciones <- data.frame(
  Metrica = "Numero total de observaciones",
  Valor = nrow(remesas_long)
)

kable(
  resumen_observaciones,
  caption = "Resumen de observaciones"
)
```

# Introducción

[Escriba aquí la introducción del proyecto.]

# Objetivos

## Objetivo general

- Comparar modelos de regresión no lineal (lineal, exponencial, logarítmico,
  recíproco y potencial) aplicados a las remesas familiares de Guatemala
  durante el periodo 2002–2026, identificando el modelo que mejor describe
  su dinámica de crecimiento.

## Objetivos específicos

- Ajustar cinco modelos de regresión (lineal, exponencial, logarítmico,
  recíproco y potencial) sobre la serie mensual de remesas familiares
  de Guatemala utilizando el índice temporal $t$ como variable predictora.

- Evaluar la significancia estadística de cada modelo mediante pruebas
  de hipótesis sobre los coeficientes y el estadístico F global,
  con un nivel de significancia $\alpha = 0.05$.

- Comparar el ajuste de los modelos mediante el coeficiente $R^2$ para
  identificar cuál describe mejor el crecimiento de las remesas.

# Marco teórico

## Regresión lineal simple

La regresión lineal simple modela la relación entre una variable dependiente
$Y$ y una variable independiente $X$ mediante una función de la forma:

$$Y = \beta_0 + \beta_1 X + \varepsilon$$

donde $\beta_0$ es el intercepto, $\beta_1$ es la pendiente y $\varepsilon$
es el término de error aleatorio. Los parámetros se estiman por el método
de Mínimos Cuadrados Ordinarios (MCO), minimizando la suma de cuadrados de
los residuos $\sum(Y_i - \hat{Y}_i)^2$. La bondad de ajuste se mide con el
coeficiente de determinación $R^2$, que indica la proporción de variabilidad
en $Y$ explicada por el modelo (Montgomery et al., 2012).

## Modelos de regresión no lineal linealizables

Cuando la relación entre las variables no es lineal, es posible aplicar
transformaciones algebraicas que permiten reexpresar el modelo en una forma
lineal y estimarlo por MCO. Los modelos utilizados en este proyecto son:

**Modelo exponencial.** Describe un crecimiento a tasa porcentual constante:
$Y = \beta_0 e^{\beta_1 X}\varepsilon$. Aplicando logaritmo natural se
linealiza como $\ln(Y) = \beta_0^* + \beta_1 X + \varepsilon^*$, con
$\beta_0^* = \ln(\beta_0)$. Es adecuado para series con crecimiento acelerado
y sostenido en el tiempo.

**Modelo logarítmico.** De la forma $Y = \beta_0 + \beta_1 \ln(X) + \varepsilon$,
describe situaciones en que el crecimiento es rápido al inicio y luego se
desacelera. No requiere transformación en $Y$; basta con transformar $X$
usando su logaritmo natural.

**Modelo recíproco.** De la forma $Y = \beta_0 + \beta_1(1/X) + \varepsilon$,
es útil cuando la variable dependiente converge a una asíntota conforme $X$
crece. Se estima directamente por MCO sustituyendo $X$ por $1/X$.

**Modelo potencial.** De la forma $Y = \beta_0 X^{\beta_1}\varepsilon$,
captura crecimientos acelerados con elasticidad constante. Se linealiza
aplicando logaritmo en ambos lados: $\ln(Y) = \beta_0^* + \beta_1 \ln(X) + \varepsilon^*$.
El exponente $\beta_1$ se interpreta como la elasticidad de $Y$ respecto a $X$.

## Pruebas de hipótesis en regresión

Para cada modelo se evalúa si el predictor tiene efecto significativo sobre
la variable respuesta. La prueba $t$ de Student contrasta $H_0: \beta_1 = 0$
contra $H_1: \beta_1 \neq 0$ para cada coeficiente individual, mientras que
el estadístico $F$ evalúa la significancia global del modelo. Se rechaza $H_0$
cuando el p-value es menor al nivel de significancia $\alpha = 0.05$
(Montgomery et al., 2012). La selección del modelo más adecuado se basa en
el valor de $R^2$, la inspección visual del ajuste y el comportamiento de
los residuos.

## Remesas familiares en Guatemala

Las remesas familiares constituyen transferencias monetarias enviadas por
migrantes guatemaltecos residentes en el exterior, principalmente en Estados
Unidos, hacia sus familias en el país de origen. Desde inicios de la década
de 2000, las remesas han mostrado un crecimiento sostenido, convirtiéndose
en una de las principales fuentes de divisas de Guatemala y superando en
años recientes los ingresos por exportaciones tradicionales (Banco de
Guatemala, 2025). El análisis de su dinámica temporal mediante modelos de
regresión permite identificar patrones de crecimiento y apoyar la toma de
decisiones en política económica.

# Análisis de cada modelo

## Modelo lineal
Asume que el cambio en $y$ es constante por cada unidad que aumenta $x$. Es una línea recta perfecta.

$y = \beta_0 + \beta_1 x$

### 1) Definición del modelo

```{r modelo-lineal-definicion}
modelo_lineal <- lm(remesas ~ t, data = remesas_long)
```

### 2) Resumen del modelo

```{r modelo-lineal-resumen, echo = FALSE}
resumen_lineal <- summary(modelo_lineal)

coeficientes_lineal <- as.data.frame(coef(resumen_lineal))
coeficientes_lineal$Termino <- rownames(coeficientes_lineal)
coeficientes_lineal <- coeficientes_lineal %>%
  select(Termino, Estimate, `Std. Error`, `t value`, `Pr(>|t|)`)

fstat_lineal <- resumen_lineal$fstatistic
pvalor_global_lineal <- pf(
  fstat_lineal[1],
  fstat_lineal[2],
  fstat_lineal[3],
  lower.tail = FALSE
)

metricas_lineal <- data.frame(
  Metrica = c("R^2", "R^2 ajustado", "p-value global (F-test)"),
  Valor = c(
    resumen_lineal$r.squared,
    resumen_lineal$adj.r.squared,
    pvalor_global_lineal
  )
)

kable(
  coeficientes_lineal,
  digits = 4,
  caption = "Coeficientes del modelo lineal"
)

kable(
  metricas_lineal,
  digits = 6,
  caption = "Metricas principales del modelo lineal"
)
```

### 3) Gráfica del modelo

```{r modelo-lineal-grafica}
lineal_df <- remesas_long %>%
  mutate(ajuste_lineal = fitted(modelo_lineal))

ggplot(lineal_df, aes(x = fecha, y = remesas)) +
  geom_point(color = "#1f4e79", alpha = 0.7) +
  geom_line(aes(y = ajuste_lineal), color = "#ffc600", linewidth = 1) +
  labs(
    title = "Modelo lineal: datos observados y ajuste",
    x = "Fecha",
    y = "Remesas (millones de USD)"
  ) +
  theme_light()
```

### 4) Interpretación breve

Con base en el valor de $R^2$ (`r sprintf("%.5f", resumen_lineal$adj.r.squared)`) y en la grafica de ajuste, el modelo lineal presenta un buen ajuste para describir la serie de remesas en todo el periodo analizado. Sin embargo, según se observa, es posible que el modelo no sea adecuado para describir la variabilidad de las remesas en el tiempo. En particular, el modelo lineal no captura el crecimiento acelerado que se observa a partir de 2020, lo que sugiere que modelos con formas funcionales más flexibles podrían ser más apropiados para describir la dinámica de las remesas en este periodo.

## Modelo exponencial

Se usa cuando la variable crece (o decrece) a una tasa porcentual constante. Es muy común en finanzas y crecimiento poblacional.

$\ln(y) = \beta_0 + \beta_1 x$

### 1) Definición del modelo

```{r modelo-exponencial-definicion}
modelo_exponencial <- lm(log(remesas) ~ t, data = remesas_long)
```

### 2) Resumen del modelo

```{r modelo-exponencial-resumen, echo = FALSE}
resumen_exponencial <- summary(modelo_exponencial)

coeficientes_exponencial <- as.data.frame(coef(resumen_exponencial))
coeficientes_exponencial$Termino <- rownames(coeficientes_exponencial)
coeficientes_exponencial <- coeficientes_exponencial %>%
  select(Termino, Estimate, `Std. Error`, `t value`, `Pr(>|t|)`)

fstat_exponencial <- resumen_exponencial$fstatistic
pvalor_global_exponencial <- pf(
  fstat_exponencial[1],
  fstat_exponencial[2],
  fstat_exponencial[3],
  lower.tail = FALSE
)

metricas_exponencial <- data.frame(
  Metrica = c("R^2", "R^2 ajustado", "p-value global (F-test)"),
  Valor = c(
    resumen_exponencial$r.squared,
    resumen_exponencial$adj.r.squared,
    pvalor_global_exponencial
  )
)

kable(
  coeficientes_exponencial,
  digits = 4,
  caption = "Coeficientes del modelo exponencial (escala log)"
)

kable(
  metricas_exponencial,
  digits = 6,
  caption = "Metricas principales del modelo exponencial"
)
```

### 3) Gráfica del modelo

```{r modelo-exponencial-grafica}
exponencial_df <- remesas_long %>%
  mutate(ajuste_exponencial = exp(fitted(modelo_exponencial)))

ggplot(exponencial_df, aes(x = fecha, y = remesas)) +
  geom_point(color = "#1f4e79", alpha = 0.7) +
  geom_line(aes(y = ajuste_exponencial), color = "#ffc600", linewidth = 1) +
  labs(
    title = "Modelo exponencial: datos observados y ajuste",
    x = "Fecha",
    y = "Remesas (millones de USD)"
  ) +
  theme_light()
```

### 4) Interpretación breve

Con base en el valor de $R^2$ ajustado (`r sprintf("%.5f", resumen_exponencial$adj.r.squared)`) y en la grafica de ajuste, el modelo exponencial presenta un ajuste parcial para describir la serie de remesas. Este modelo captura mejor la tendencia de crecimiento que el modelo lineal en los periodos de incremento acelerado, aunque puede mantener diferencias en meses con variaciones estacionales marcadas.

## Modelo logarítmico

Es útil cuando al principio hay un crecimiento muy rápido que luego se estabiliza o se vuelve más lento con el tiempo.

$y = \beta_0 + \beta_1 \ln(x)$

### 1) Definición del modelo

```{r modelo-logaritmico-definicion}
modelo_logaritmico <- lm(remesas ~ log(t), data = remesas_long)
```

### 2) Resumen del modelo

```{r modelo-logaritmico-resumen, echo = FALSE}
resumen_logaritmico <- summary(modelo_logaritmico)

coeficientes_logaritmico <- as.data.frame(coef(resumen_logaritmico))
coeficientes_logaritmico$Termino <- rownames(coeficientes_logaritmico)
coeficientes_logaritmico <- coeficientes_logaritmico %>%
  select(Termino, Estimate, `Std. Error`, `t value`, `Pr(>|t|)`)

fstat_logaritmico <- resumen_logaritmico$fstatistic
pvalor_global_logaritmico <- pf(
  fstat_logaritmico[1],
  fstat_logaritmico[2],
  fstat_logaritmico[3],
  lower.tail = FALSE
)

metricas_logaritmico <- data.frame(
  Metrica = c("R^2", "R^2 ajustado", "p-value global (F-test)"),
  Valor = c(
    resumen_logaritmico$r.squared,
    resumen_logaritmico$adj.r.squared,
    pvalor_global_logaritmico
  )
)

kable(
  coeficientes_logaritmico,
  digits = 4,
  caption = "Coeficientes del modelo logaritmico"
)

kable(
  metricas_logaritmico,
  digits = 6,
  caption = "Metricas principales del modelo logaritmico"
)
```

### 3) Gráfica del modelo

```{r modelo-logaritmico-grafica}
logaritmico_df <- remesas_long %>%
  mutate(ajuste_logaritmico = fitted(modelo_logaritmico))

ggplot(logaritmico_df, aes(x = fecha, y = remesas)) +
  geom_point(color = "#1f4e79", alpha = 0.7) +
  geom_line(aes(y = ajuste_logaritmico), color = "#ffc600", linewidth = 1) +
  labs(
    title = "Modelo logaritmico: datos observados y ajuste",
    x = "Fecha",
    y = "Remesas (millones de USD)"
  ) +
  theme_light()
```

### 4) Interpretación breve

Con base en el valor de $R^2$ ajustado (`r sprintf("%.5f", resumen_logaritmico$adj.r.squared)`) y en la grafica de ajuste, el modelo logaritmico presenta un ajuste parcial para describir la serie de remesas. Aunque explica parte de la tendencia general, tiende a subestimar los aumentos acelerados en los periodos recientes.

## Modelo recíproco

Se utiliza cuando una variable disminuye hacia un límite (asíntota) a medida que la otra aumenta, o viceversa.

$y = \beta_0 + \beta_1 \left(\frac{1}{x}\right)$

### 1) Definición del modelo

```{r modelo-reciproco-definicion}
modelo_reciproco <- lm(remesas ~ I(1 / t), data = remesas_long)
```

### 2) Resumen del modelo

```{r modelo-reciproco-resumen, echo = FALSE}
resumen_reciproco <- summary(modelo_reciproco)

coeficientes_reciproco <- as.data.frame(coef(resumen_reciproco))
coeficientes_reciproco$Termino <- rownames(coeficientes_reciproco)
coeficientes_reciproco <- coeficientes_reciproco %>%
  select(Termino, Estimate, `Std. Error`, `t value`, `Pr(>|t|)`)

fstat_reciproco <- resumen_reciproco$fstatistic
pvalor_global_reciproco <- pf(
  fstat_reciproco[1],
  fstat_reciproco[2],
  fstat_reciproco[3],
  lower.tail = FALSE
)

metricas_reciproco <- data.frame(
  Metrica = c("R^2", "R^2 ajustado", "p-value global (F-test)"),
  Valor = c(
    resumen_reciproco$r.squared,
    resumen_reciproco$adj.r.squared,
    pvalor_global_reciproco
  )
)

kable(
  coeficientes_reciproco,
  digits = 4,
  caption = "Coeficientes del modelo reciproco"
)

kable(
  metricas_reciproco,
  digits = 6,
  caption = "Metricas principales del modelo reciproco"
)
```

### 3) Gráfica del modelo

```{r modelo-reciproco-grafica}
reciproco_df <- remesas_long %>%
  mutate(ajuste_reciproco = fitted(modelo_reciproco))

ggplot(reciproco_df, aes(x = fecha, y = remesas)) +
  geom_point(color = "#1f4e79", alpha = 0.7) +
  geom_line(aes(y = ajuste_reciproco), color = "#ffc600", linewidth = 1) +
  labs(
    title = "Modelo reciproco: datos observados y ajuste",
    x = "Fecha",
    y = "Remesas (millones de USD)"
  ) +
  theme_light()
```

### 4) Interpretación breve

Con base en el valor de $R^2$ ajustado (`r sprintf("%.5f", resumen_reciproco$adj.r.squared)`) y en la grafica de ajuste, el modelo reciproco presenta un ajuste limitado para esta serie. La forma funcional reciproca no representa adecuadamente el crecimiento sostenido de las remesas a lo largo del tiempo.

## Modelo potencial

Es útil cuando el crecimiento (o decrecimiento) acelera a una tasa proporcional al valor actual, muy común en fenómenos financieros y demográficos.

$Y = \beta_0 X^{\beta_1}\varepsilon$

Aplicando logaritmo se linealiza como $Y^* = \beta_0^* + \beta_1 X^* + \varepsilon^*$, con $Y^* = \ln(Y)$, $X^* = \ln(X)$ y $\beta_0^* = \ln(\beta_0)$. Se estima por MCO sobre la forma linealizada y se regresa a la escala original con $\beta_0 = e^{\beta_0^*}$.

### 1) Definición del modelo

```{r modelo-potencial-definicion}
modelo_potencial <- lm(log(remesas) ~ log(t), data = remesas_long)

b0_star <- coef(modelo_potencial)[1]
b1_potencial <- coef(modelo_potencial)[2]
b0_potencial <- exp(b0_star)
```

### 2) Resumen del modelo

```{r modelo-potencial-resumen, echo = FALSE}
resumen_potencial <- summary(modelo_potencial)

coeficientes_potencial <- as.data.frame(coef(resumen_potencial))
coeficientes_potencial$Termino <- rownames(coeficientes_potencial)
coeficientes_potencial <- coeficientes_potencial %>%
  select(Termino, Estimate, `Std. Error`, `t value`, `Pr(>|t|)`)

fstat_potencial <- resumen_potencial$fstatistic
pvalor_global_potencial <- pf(
  fstat_potencial[1],
  fstat_potencial[2],
  fstat_potencial[3],
  lower.tail = FALSE
)

metricas_potencial <- data.frame(
  Metrica = c("R^2", "R^2 ajustado", "p-value global (F-test)", "Ecuacion ajustada"),
  Valor = c(
    resumen_potencial$r.squared,
    resumen_potencial$adj.r.squared,
    pvalor_global_potencial,
    sprintf("Y = %.4f * X^%.4f", b0_potencial, b1_potencial)
  )
)

kable(
  coeficientes_potencial,
  digits = 4,
  caption = "Coeficientes del modelo potencial"
)

kable(
  metricas_potencial,
  digits = 6,
  caption = "Metricas principales del modelo potencial"
)
```

### 3) Gráfica del modelo

```{r modelo-potencial-grafica}
potencial_df <- remesas_long %>%
  mutate(ajuste_potencial = exp(fitted(modelo_potencial)))

ggplot(potencial_df, aes(x = fecha, y = remesas)) +
  geom_point(color = "#1f4e79", alpha = 0.7) +
  geom_line(aes(y = ajuste_potencial), color = "#ffc600", linewidth = 1) +
  labs(
    title = "Modelo potencial: datos observados y ajuste",
    subtitle = sprintf("Y = %.3f * X^%.3f", b0_potencial, b1_potencial),
    x = "Fecha",
    y = "Remesas (millones de USD)"
  ) +
  theme_light()
```

### 4) Interpretación breve

Con base en el valor de $R^2$ ajustado (`r sprintf("%.5f", resumen_potencial$adj.r.squared)`) y en la grafica de ajuste, el modelo potencial presenta un ajuste parcial para describir la serie de remesas. Este modelo captura mejor que el lineal el crecimiento acelerado, aunque no captura fenomenos de corto plazo como estacionalidad.

# Pruebas de hipótesis

[Espacio para documentar las pruebas de hipótesis de cada modelo.]

## Hipótesis del modelo lineal

[Planteamiento y resultados.]

## Hipótesis del modelo exponencial

[Planteamiento y resultados.]

## Hipótesis del modelo logarítmico

**Planteamiento:**

El modelo ajustado es:

$$\hat{y} = \beta_0 + \beta_1 \ln(t) + \varepsilon$$

Se plantean las siguientes hipótesis para evaluar si el índice temporal (en escala logarítmica) tiene efecto significativo sobre las remesas:

- $H_0: \beta_1 = 0$ — El tiempo no tiene efecto lineal sobre $\ln(t)$
- $H_1: \beta_1 \neq 0$ — El tiempo sí tiene efecto significativo

**Resultados:**

```{r hipotesis-logaritmico}
summary(modelo_logaritmico)
```

**Interpretación:**

Del `summary()` se observa:

- El **p-value** del coeficiente `log(t)` es < 2e-16, muy por debajo de 0.05,
por lo que se rechaza $H_0$ y se concluye que el tiempo (en escala logarítmica)
tiene un efecto significativo sobre las remesas. Por cada unidad que aumenta
$\ln(t)$, las remesas aumentan en promedio **Q401.08 millones**.

- El **$R^2$ = 0.4527**, lo que indica que el modelo explica apenas el **45.27%**
de la variabilidad total en las remesas. Esto sugiere que el modelo logarítmico
**no captura bien** el comportamiento de los datos, especialmente el crecimiento
acelerado observado a partir de 2020.

- El **estadístico F = 239.1** con p-value < 2.2e-16 confirma que el modelo es
globalmente significativo, aunque su capacidad explicativa es limitada dado el
bajo $R^2$.

En conclusión, si bien el modelo logarítmico es estadísticamente significativo,
un $R^2$ de 0.45 indica un ajuste moderado-bajo. Se esperaría que modelos como
el **exponencial o potencial** logren un mejor ajuste dado el patrón de
crecimiento acelerado en los datos.

## Hipótesis del modelo recíproco

[Planteamiento y resultados.]

# Diagnósticos

[Espacio para diagnósticos de supuestos y residuos de cada modelo.]

# Conclusiones

[Escriba aquí las conclusiones del proyecto.]

# Recomendaciones

[Escriba aquí las recomendaciones finales.]
