---
title: "Proyecto Final - Modelado de Remesas"
author: "Grupo 10"
date: "`r Sys.Date()`"
output: pdf_document
---

```{r setup, include=FALSE}
knitr::opts_chunk$set(echo = TRUE)

library(here)
library(readr)
library(dplyr)
library(tidyr)
library(ggplot2)
```

## Cargar datos

```{r read-data}
remesas_wide <- read_csv(
  here("mrl/final-project/remfam2002_2026.csv"),
  show_col_types = FALSE
)

head(remesas_wide)
```

## Transformar de formato ancho a largo y construir indice temporal

```{r transform-data}
meses <- c(
  "Enero", "Febrero", "Marzo", "Abril", "Mayo", "Junio",
  "Julio", "Agosto", "Septiembre", "Octubre", "Noviembre", "Diciembre"
)

remesas_long <- remesas_wide %>%
  pivot_longer(
    cols = -Mes,
    names_to = "anio",
    values_to = "remesas"
  ) %>%
  mutate(
    anio = as.integer(anio),
    remesas = as.numeric(remesas)
  ) %>%
  drop_na(remesas) %>%
  mutate(
    mes_num = match(Mes, meses),
    fecha = as.Date(sprintf("%04d-%02d-01", anio, mes_num))
  ) %>%
  arrange(fecha) %>%
  mutate(t = row_number())

head(remesas_long)
tail(remesas_long)
nrow(remesas_long)
```

# Introducción

[Escriba aquí la introducción del proyecto.]

# Objetivos

## Objetivo general

[Escriba aquí el objetivo general.]

## Objetivos específicos

- [Objetivo específico 1]
- [Objetivo específico 2]
- [Objetivo específico 3]

# Marco teórico

[Escriba aquí el marco teórico del proyecto.]

# Análisis de cada modelo

## Modelo lineal

[Espacio para el análisis del modelo lineal.]

```{r modelo-lineal-placeholder}
# Ajuste del modelo lineal usando remesas_long
modelo_lineal <- lm(remesas ~ t, data = remesas_long)

# Nuevo objeto para evaluación y gráfica
lineal_df <- remesas_long %>%
  mutate(ajuste_lineal = fitted(modelo_lineal))

# Gráfica de datos observados y ajuste
ggplot(lineal_df, aes(x = fecha, y = remesas)) +
  geom_point(color = "#1f4e79", alpha = 0.7) +
  geom_line(aes(y = ajuste_lineal), color = "#ffc600", linewidth = 1) +
  theme_light()
```

## Modelo exponencial

[Espacio para el análisis del modelo exponencial.]

```{r modelo-exponencial-placeholder}
# agregar exponencial aqui
```

## Modelo logarítmico

[Espacio para el análisis del modelo logarítmico.]

```{r modelo-logaritmico-placeholder}
# agregar logaritmico aqui
```

## Modelo recíproco

[Espacio para el análisis del modelo recíproco.]

```{r modelo-reciproco-placeholder}
# agregar reciproco aqui
```

## Modelo Potencial

## Modelo Potencial Multiplicativo

El modelo potencial multiplicativo tiene la forma $Y = \beta_0 X^{\beta_1}\varepsilon$.
Aplicando logaritmo se linealiza como $Y^* = \beta_0^* + \beta_1 X^* + \varepsilon^*$,
con $Y^* = \ln(Y)$, $X^* = \ln(X)$ y $\beta_0^* = \ln(\beta_0)$. Se estima por MCO
sobre la forma linealizada y se regresa a la escala original con $\beta_0 = e^{\beta_0^*}$.

```{r modelo-potencial}
# Ajuste linealizado: ln(Y) = ln(b0) + b1 * ln(X)
modelo_potencial <- lm(log(remesas) ~ log(t), data = remesas_long)

b0_star <- coef(modelo_potencial)[1]
b1      <- coef(modelo_potencial)[2]
b0      <- exp(b0_star)

potencial_df <- remesas_long %>%
  mutate(
    ajuste_log       = fitted(modelo_potencial),
    ajuste_potencial = exp(ajuste_log),
    residuo          = remesas - ajuste_potencial
  )

summary(modelo_potencial)
cat(sprintf("\nEcuacion ajustada: Y = %.4f * X^%.4f\n", b0, b1))
```

### Gráfica 1: Ajuste sobre la serie

```{r potencial-ajuste, fig.width=9, fig.height=5}
ggplot(potencial_df, aes(x = fecha)) +
  geom_point(aes(y = remesas, color = "Observado"), alpha = 0.7) +
  geom_line(aes(y = ajuste_potencial, color = "Ajuste potencial"), linewidth = 1) +
  scale_color_manual(NULL, values = c("Observado" = "#1f4e79",
                                      "Ajuste potencial" = "#ffc600")) +
  labs(title = "Modelo potencial multiplicativo: Y = b0 * X^b1",
       subtitle = sprintf("Y = %.3f * X^%.3f", b0, b1),
       x = "Fecha", y = "Remesas (millones USD)") +
  theme_light() +
  theme(legend.position = "top")
```

### Gráfica 2: Linealización log-log

```{r potencial-loglog, fig.width=9, fig.height=5}
ggplot(potencial_df, aes(x = log(t), y = log(remesas))) +
  geom_point(color = "#1f4e79", alpha = 0.7) +
  geom_abline(intercept = b0_star, slope = b1,
              color = "#ffc600", linewidth = 1) +
  labs(title = "Linealizacion: Y* = b0* + b1*X*",
       subtitle = sprintf("ln(Y) = %.4f + %.4f * ln(X)", b0_star, b1),
       x = "X* = ln(t)", y = "Y* = ln(remesas)") +
  theme_light()
```

# Pruebas de hipótesis

[Espacio para documentar las pruebas de hipótesis de cada modelo.]

## Hipótesis del modelo lineal

[Planteamiento y resultados.]

## Hipótesis del modelo exponencial

[Planteamiento y resultados.]

## Hipótesis del modelo logarítmico

[Planteamiento y resultados.]

## Hipótesis del modelo recíproco

[Planteamiento y resultados.]

# Diagnósticos

[Espacio para diagnósticos de supuestos y residuos de cada modelo.]

# Conclusiones

[Escriba aquí las conclusiones del proyecto.]

# Recomendaciones

[Escriba aquí las recomendaciones finales.]
