---
title: "Proyecto Final - Modelado de Remesas"
author: "Grupo 10"
date: "`r Sys.Date()`"
output:
  pdf_document: default
  html_document: default
---

```{r setup, include=FALSE}
knitr::opts_chunk$set(echo = TRUE)

library(here)
library(readr)
library(dplyr)
library(tidyr)
library(ggplot2)
library(knitr)
```

## Cargar datos

```{r read-data}
remesas_wide <- read_csv(
  here("mrl/final-project/remfam2002_2026.csv"),
  show_col_types = FALSE
)

remesas_wide_muestra <- remesas_wide %>%
  select(Mes, all_of(c("2002", "2003", "2004", "2023", "2024", "2025", "2026")))

kable(
  remesas_wide_muestra,
  caption = "Tabla original (ancho): años 2002-2004 y 2023-2026"
)

```

## Transformar de formato ancho a largo y construir indice temporal

```{r transform-data}
meses <- c(
  "Enero", "Febrero", "Marzo", "Abril", "Mayo", "Junio",
  "Julio", "Agosto", "Septiembre", "Octubre", "Noviembre", "Diciembre"
)

remesas_long <- remesas_wide %>%
  pivot_longer(
    cols = -Mes,
    names_to = "anio",
    values_to = "remesas"
  ) %>%
  mutate(
    anio = as.integer(anio),
    remesas = as.numeric(remesas)
  ) %>%
  drop_na(remesas) %>%
  mutate(
    mes_num = match(Mes, meses),
    fecha = as.Date(sprintf("%04d-%02d-01", anio, mes_num))
  ) %>%
  arrange(fecha) %>%
  mutate(t = row_number())
```

```{r remesas-long-head}
kable(
  head(remesas_long),
  caption = "Primeras filas de remesas_long (formato largo)"
)
```

```{r total-observaciones}
resumen_observaciones <- data.frame(
  Metrica = "Numero total de observaciones",
  Valor = nrow(remesas_long)
)

kable(
  resumen_observaciones,
  caption = "Resumen de observaciones"
)
```

# Introducción

Por medio del uso de la estadística paramétrica, nos permite ampliar información
en una base de datos, recopilada, de una o más poblaciones, siendo el objeto de 
estudio preferentemente requerido por el investigador, por medio de las variables 
cualitativas, siendo medibles en el tiempo, se pueden observar ciclos, o reincidencias
de los fenómenos. Con ese preámbulo, hemos obtenido a través de información libre, 
en nuestra región, una base de datos por medio del banco de Guatemala, promedio de 
millones de quetzales de remesas efectuadas del exterior, hacia las familias 
de la localidad.

Las remesas familiares representan uno de los flujos económicos más importantes
para Guatemala, constituyendo una fuente significativa de ingresos para miles
de hogares en todo el país. Desde el año 2002, estas transferencias han mostrado
un crecimiento sostenido, impulsado principalmente por la comunidad guatemalteca
residente en Estados Unidos.

La base de datos utilizada esta integrada y corresponde a los años del 2002 al 2026,
las cuales se pueden presentar con fenómenos con temporadas altos y bajos, además 
se puede observar las influencias que corresponde en los primeros años y la 
tendencia de llevarlo al alza. Además, se aplicaron a la base datos, los modelos 
de regresión lineal, modelos de regresión múltiple, y pruebas de hipótesis para 
comprender si presenta efecto significativo hacia el modelo global aplicado.

# Objetivos

## Objetivo general

- Comparar modelos de regresión no lineal (lineal, exponencial, logarítmico,
  recíproco y potencial) aplicados a las remesas familiares de Guatemala
  durante el periodo 2002–2026, identificando el modelo que mejor describe
  su dinámica de crecimiento.

## Objetivos específicos

- Ajustar cinco modelos de regresión (lineal, exponencial, logarítmico,
  recíproco y potencial) sobre la serie mensual de remesas familiares
  de Guatemala utilizando el índice temporal $t$ como variable predictora.

- Evaluar la significancia estadística de cada modelo mediante pruebas
  de hipótesis sobre los coeficientes y el estadístico F global,
  con un nivel de significancia $\alpha = 0.05$.

- Comparar el ajuste de los modelos mediante el coeficiente $R^2$ para
  identificar cuál describe mejor el crecimiento de las remesas.

# Marco teórico

## Regresión lineal simple

La regresión lineal simple modela la relación entre una variable dependiente
$Y$ y una variable independiente $X$ mediante una función de la forma:

$$Y = \beta_0 + \beta_1 X + \varepsilon$$

donde $\beta_0$ es el intercepto, $\beta_1$ es la pendiente y $\varepsilon$
es el término de error aleatorio. Los parámetros se estiman por el método
de Mínimos Cuadrados Ordinarios (MCO), minimizando la suma de cuadrados de
los residuos $\sum(Y_i - \hat{Y}_i)^2$. La bondad de ajuste se mide con el
coeficiente de determinación $R^2$, que indica la proporción de variabilidad
en $Y$ explicada por el modelo (Montgomery et al., 2012).

## Modelos de regresión no lineal linealizables

Cuando la relación entre las variables no es lineal, es posible aplicar
transformaciones algebraicas que permiten reexpresar el modelo en una forma
lineal y estimarlo por MCO. Los modelos utilizados en este proyecto son:

**Modelo exponencial.** Describe un crecimiento a tasa porcentual constante:
$Y = \beta_0 e^{\beta_1 X}\varepsilon$. Aplicando logaritmo natural se
linealiza como $\ln(Y) = \beta_0^* + \beta_1 X + \varepsilon^*$, con
$\beta_0^* = \ln(\beta_0)$. Es adecuado para series con crecimiento acelerado
y sostenido en el tiempo.

**Modelo logarítmico.** De la forma $Y = \beta_0 + \beta_1 \ln(X) + \varepsilon$,
describe situaciones en que el crecimiento es rápido al inicio y luego se
desacelera. No requiere transformación en $Y$; basta con transformar $X$
usando su logaritmo natural.

**Modelo recíproco.** De la forma $Y = \beta_0 + \beta_1(1/X) + \varepsilon$,
es útil cuando la variable dependiente converge a una asíntota conforme $X$
crece. Se estima directamente por MCO sustituyendo $X$ por $1/X$.

**Modelo potencial.** De la forma $Y = \beta_0 X^{\beta_1}\varepsilon$,
captura crecimientos acelerados con elasticidad constante. Se linealiza
aplicando logaritmo en ambos lados: $\ln(Y) = \beta_0^* + \beta_1 \ln(X) + \varepsilon^*$.
El exponente $\beta_1$ se interpreta como la elasticidad de $Y$ respecto a $X$.

## Pruebas de hipótesis en regresión

Para cada modelo se evalúa si el predictor tiene efecto significativo sobre
la variable respuesta. La prueba $t$ de Student contrasta $H_0: \beta_1 = 0$
contra $H_1: \beta_1 \neq 0$ para cada coeficiente individual, mientras que
el estadístico $F$ evalúa la significancia global del modelo. Se rechaza $H_0$
cuando el p-value es menor al nivel de significancia $\alpha = 0.05$
(Montgomery et al., 2012). La selección del modelo más adecuado se basa en
el valor de $R^2$, la inspección visual del ajuste y el comportamiento de
los residuos.

## Remesas familiares en Guatemala

Las remesas familiares constituyen transferencias monetarias enviadas por
migrantes residentes en el exterior, principalmente en Estados Unidos, hacia
sus familias en el país de origen, con el fin de subsidiar los gastos del
hogar. Su naturaleza economica presenta dos caracteristicas distintivas:
en primer lugar, son bienes intercambiables que se gastan como un ingreso
de cualquier otra fuente; en segundo lugar, su recepcion en el hogar puede
alterar el comportamiento del consumo, orientandose mayoritariamente hacia
bienes de consumo en lugar de bienes de inversion (definir autor si tienes
uno para esta parte).

Desde inicios de la decada de 2000, las remesas en Guatemala han mostrado
un crecimiento sostenido, convirtiendose en una de las principales fuentes
de divisas del pais y superando en anos recientes los ingresos por
exportaciones tradicionales (Banco de Guatemala, 2025). El analisis de su
dinamica temporal mediante modelos de regresion permite identificar patrones
de crecimiento y apoyar la toma de decisiones en politica economica.

# Análisis de cada modelo

## Modelo lineal
Asume que el cambio en $y$ es constante por cada unidad que aumenta $x$. Es una línea recta perfecta.

$y = \beta_0 + \beta_1 x$

### 1) Definición del modelo

```{r modelo-lineal-definicion}
modelo_lineal <- lm(remesas ~ t, data = remesas_long)
```

### 2) Resumen del modelo

```{r modelo-lineal-resumen, echo = FALSE}
resumen_lineal <- summary(modelo_lineal)

coeficientes_lineal <- as.data.frame(coef(resumen_lineal))
coeficientes_lineal$Termino <- rownames(coeficientes_lineal)
coeficientes_lineal <- coeficientes_lineal %>%
  select(Termino, Estimate, `Std. Error`, `t value`, `Pr(>|t|)`)

fstat_lineal <- resumen_lineal$fstatistic
pvalor_global_lineal <- pf(
  fstat_lineal[1],
  fstat_lineal[2],
  fstat_lineal[3],
  lower.tail = FALSE
)

metricas_lineal <- data.frame(
  Metrica = c("R^2", "R^2 ajustado", "p-value global (F-test)"),
  Valor = c(
    resumen_lineal$r.squared,
    resumen_lineal$adj.r.squared,
    pvalor_global_lineal
  )
)

kable(
  coeficientes_lineal,
  digits = 4,
  caption = "Coeficientes del modelo lineal"
)

kable(
  metricas_lineal,
  digits = 6,
  caption = "Metricas principales del modelo lineal"
)
```

### 3) Gráfica del modelo

```{r modelo-lineal-grafica}
lineal_df <- remesas_long %>%
  mutate(ajuste_lineal = fitted(modelo_lineal))

ggplot(lineal_df, aes(x = fecha, y = remesas)) +
  geom_point(color = "#1f4e79", alpha = 0.7) +
  geom_line(aes(y = ajuste_lineal), color = "#ffc600", linewidth = 1) +
  labs(
    title = "Modelo lineal: datos observados y ajuste",
    x = "Fecha",
    y = "Remesas (millones de USD)"
  ) +
  theme_light()
```

### 4) Interpretación breve

Con base en el valor de $R^2$ (`r sprintf("%.5f", resumen_lineal$adj.r.squared)`) y en la grafica de ajuste, el modelo lineal presenta un buen ajuste para describir la serie de remesas en todo el periodo analizado. Sin embargo, según se observa, es posible que el modelo no sea adecuado para describir la variabilidad de las remesas en el tiempo. En particular, el modelo lineal no captura el crecimiento acelerado que se observa a partir de 2020, lo que sugiere que modelos con formas funcionales más flexibles podrían ser más apropiados para describir la dinámica de las remesas en este periodo.

## Modelo exponencial

Se usa cuando la variable crece (o decrece) a una tasa porcentual constante. Es muy común en finanzas y crecimiento poblacional.

$\ln(y) = \beta_0 + \beta_1 x$

### 1) Definición del modelo

```{r modelo-exponencial-definicion}
modelo_exponencial <- lm(log(remesas) ~ t, data = remesas_long)
```

### 2) Resumen del modelo

```{r modelo-exponencial-resumen, echo = FALSE}
resumen_exponencial <- summary(modelo_exponencial)

coeficientes_exponencial <- as.data.frame(coef(resumen_exponencial))
coeficientes_exponencial$Termino <- rownames(coeficientes_exponencial)
coeficientes_exponencial <- coeficientes_exponencial %>%
  select(Termino, Estimate, `Std. Error`, `t value`, `Pr(>|t|)`)

fstat_exponencial <- resumen_exponencial$fstatistic
pvalor_global_exponencial <- pf(
  fstat_exponencial[1],
  fstat_exponencial[2],
  fstat_exponencial[3],
  lower.tail = FALSE
)

metricas_exponencial <- data.frame(
  Metrica = c("R^2", "R^2 ajustado", "p-value global (F-test)"),
  Valor = c(
    resumen_exponencial$r.squared,
    resumen_exponencial$adj.r.squared,
    pvalor_global_exponencial
  )
)

kable(
  coeficientes_exponencial,
  digits = 4,
  caption = "Coeficientes del modelo exponencial (escala log)"
)

kable(
  metricas_exponencial,
  digits = 6,
  caption = "Metricas principales del modelo exponencial"
)
```

### 3) Gráfica del modelo

```{r modelo-exponencial-grafica}
exponencial_df <- remesas_long %>%
  mutate(ajuste_exponencial = exp(fitted(modelo_exponencial)))

ggplot(exponencial_df, aes(x = fecha, y = remesas)) +
  geom_point(color = "#1f4e79", alpha = 0.7) +
  geom_line(aes(y = ajuste_exponencial), color = "#ffc600", linewidth = 1) +
  labs(
    title = "Modelo exponencial: datos observados y ajuste",
    x = "Fecha",
    y = "Remesas (millones de USD)"
  ) +
  theme_light()
```

### 4) Interpretación breve

Con base en el valor de $R^2$ ajustado (`r sprintf("%.5f", resumen_exponencial$adj.r.squared)`) y en la grafica de ajuste, el modelo exponencial presenta un ajuste parcial para describir la serie de remesas. Este modelo captura mejor la tendencia de crecimiento que el modelo lineal en los periodos de incremento acelerado, aunque puede mantener diferencias en meses con variaciones estacionales marcadas.

## Modelo logarítmico

Es útil cuando al principio hay un crecimiento muy rápido que luego se estabiliza o se vuelve más lento con el tiempo.

$y = \beta_0 + \beta_1 \ln(x)$

### 1) Definición del modelo

```{r modelo-logaritmico-definicion}
modelo_logaritmico <- lm(remesas ~ log(t), data = remesas_long)
```

### 2) Resumen del modelo

```{r modelo-logaritmico-resumen, echo = FALSE}
resumen_logaritmico <- summary(modelo_logaritmico)

coeficientes_logaritmico <- as.data.frame(coef(resumen_logaritmico))
coeficientes_logaritmico$Termino <- rownames(coeficientes_logaritmico)
coeficientes_logaritmico <- coeficientes_logaritmico %>%
  select(Termino, Estimate, `Std. Error`, `t value`, `Pr(>|t|)`)

fstat_logaritmico <- resumen_logaritmico$fstatistic
pvalor_global_logaritmico <- pf(
  fstat_logaritmico[1],
  fstat_logaritmico[2],
  fstat_logaritmico[3],
  lower.tail = FALSE
)

metricas_logaritmico <- data.frame(
  Metrica = c("R^2", "R^2 ajustado", "p-value global (F-test)"),
  Valor = c(
    resumen_logaritmico$r.squared,
    resumen_logaritmico$adj.r.squared,
    pvalor_global_logaritmico
  )
)

kable(
  coeficientes_logaritmico,
  digits = 4,
  caption = "Coeficientes del modelo logaritmico"
)

kable(
  metricas_logaritmico,
  digits = 6,
  caption = "Metricas principales del modelo logaritmico"
)
```

### 3) Gráfica del modelo

```{r modelo-logaritmico-grafica}
logaritmico_df <- remesas_long %>%
  mutate(ajuste_logaritmico = fitted(modelo_logaritmico))

ggplot(logaritmico_df, aes(x = fecha, y = remesas)) +
  geom_point(color = "#1f4e79", alpha = 0.7) +
  geom_line(aes(y = ajuste_logaritmico), color = "#ffc600", linewidth = 1) +
  labs(
    title = "Modelo logaritmico: datos observados y ajuste",
    x = "Fecha",
    y = "Remesas (millones de USD)"
  ) +
  theme_light()
```

### 4) Interpretación breve

Con base en el valor de $R^2$ ajustado (`r sprintf("%.5f", resumen_logaritmico$adj.r.squared)`) y en la grafica de ajuste, el modelo logaritmico presenta un ajuste parcial para describir la serie de remesas. Aunque explica parte de la tendencia general, tiende a subestimar los aumentos acelerados en los periodos recientes.

## Modelo recíproco

Se utiliza cuando una variable disminuye hacia un límite (asíntota) a medida que la otra aumenta, o viceversa.

$y = \beta_0 + \beta_1 \left(\frac{1}{x}\right)$

### 1) Definición del modelo

```{r modelo-reciproco-definicion}
modelo_reciproco <- lm(remesas ~ I(1 / t), data = remesas_long)
```

### 2) Resumen del modelo

```{r modelo-reciproco-resumen, echo = FALSE}
resumen_reciproco <- summary(modelo_reciproco)

coeficientes_reciproco <- as.data.frame(coef(resumen_reciproco))
coeficientes_reciproco$Termino <- rownames(coeficientes_reciproco)
coeficientes_reciproco <- coeficientes_reciproco %>%
  select(Termino, Estimate, `Std. Error`, `t value`, `Pr(>|t|)`)

fstat_reciproco <- resumen_reciproco$fstatistic
pvalor_global_reciproco <- pf(
  fstat_reciproco[1],
  fstat_reciproco[2],
  fstat_reciproco[3],
  lower.tail = FALSE
)

metricas_reciproco <- data.frame(
  Metrica = c("R^2", "R^2 ajustado", "p-value global (F-test)"),
  Valor = c(
    resumen_reciproco$r.squared,
    resumen_reciproco$adj.r.squared,
    pvalor_global_reciproco
  )
)

kable(
  coeficientes_reciproco,
  digits = 4,
  caption = "Coeficientes del modelo reciproco"
)

kable(
  metricas_reciproco,
  digits = 6,
  caption = "Metricas principales del modelo reciproco"
)
```

### 3) Gráfica del modelo

```{r modelo-reciproco-grafica}
reciproco_df <- remesas_long %>%
  mutate(ajuste_reciproco = fitted(modelo_reciproco))

ggplot(reciproco_df, aes(x = fecha, y = remesas)) +
  geom_point(color = "#1f4e79", alpha = 0.7) +
  geom_line(aes(y = ajuste_reciproco), color = "#ffc600", linewidth = 1) +
  labs(
    title = "Modelo reciproco: datos observados y ajuste",
    x = "Fecha",
    y = "Remesas (millones de USD)"
  ) +
  theme_light()
```

### 4) Interpretación breve

Con base en el valor de $R^2$ ajustado (`r sprintf("%.5f", resumen_reciproco$adj.r.squared)`) y en la grafica de ajuste, el modelo reciproco presenta un ajuste limitado para esta serie. La forma funcional reciproca no representa adecuadamente el crecimiento sostenido de las remesas a lo largo del tiempo.

## Modelo potencial

Es útil cuando el crecimiento (o decrecimiento) acelera a una tasa proporcional al valor actual, muy común en fenómenos financieros y demográficos.

$Y = \beta_0 X^{\beta_1}\varepsilon$

Aplicando logaritmo se linealiza como $Y^* = \beta_0^* + \beta_1 X^* + \varepsilon^*$, con $Y^* = \ln(Y)$, $X^* = \ln(X)$ y $\beta_0^* = \ln(\beta_0)$. Se estima por MCO sobre la forma linealizada y se regresa a la escala original con $\beta_0 = e^{\beta_0^*}$.

### 1) Definición del modelo

```{r modelo-potencial-definicion}
modelo_potencial <- lm(log(remesas) ~ log(t), data = remesas_long)

b0_star <- coef(modelo_potencial)[1]
b1_potencial <- coef(modelo_potencial)[2]
b0_potencial <- exp(b0_star)
```

### 2) Resumen del modelo

```{r modelo-potencial-resumen, echo = FALSE}
resumen_potencial <- summary(modelo_potencial)

coeficientes_potencial <- as.data.frame(coef(resumen_potencial))
coeficientes_potencial$Termino <- rownames(coeficientes_potencial)
coeficientes_potencial <- coeficientes_potencial %>%
  select(Termino, Estimate, `Std. Error`, `t value`, `Pr(>|t|)`)

fstat_potencial <- resumen_potencial$fstatistic
pvalor_global_potencial <- pf(
  fstat_potencial[1],
  fstat_potencial[2],
  fstat_potencial[3],
  lower.tail = FALSE
)

metricas_potencial <- data.frame(
  Metrica = c("R^2", "R^2 ajustado", "p-value global (F-test)", "Ecuacion ajustada"),
  Valor = c(
    resumen_potencial$r.squared,
    resumen_potencial$adj.r.squared,
    pvalor_global_potencial,
    sprintf("Y = %.4f * X^%.4f", b0_potencial, b1_potencial)
  )
)

kable(
  coeficientes_potencial,
  digits = 4,
  caption = "Coeficientes del modelo potencial"
)

kable(
  metricas_potencial,
  digits = 6,
  caption = "Metricas principales del modelo potencial"
)
```

### 3) Gráfica del modelo

```{r modelo-potencial-grafica}
potencial_df <- remesas_long %>%
  mutate(ajuste_potencial = exp(fitted(modelo_potencial)))

ggplot(potencial_df, aes(x = fecha, y = remesas)) +
  geom_point(color = "#1f4e79", alpha = 0.7) +
  geom_line(aes(y = ajuste_potencial), color = "#ffc600", linewidth = 1) +
  labs(
    title = "Modelo potencial: datos observados y ajuste",
    subtitle = sprintf("Y = %.3f * X^%.3f", b0_potencial, b1_potencial),
    x = "Fecha",
    y = "Remesas (millones de USD)"
  ) +
  theme_light()
```

### 4) Interpretación breve

Con base en el valor de $R^2$ ajustado (`r sprintf("%.5f", resumen_potencial$adj.r.squared)`) y en la grafica de ajuste, el modelo potencial presenta un ajuste parcial para describir la serie de remesas. Este modelo captura mejor que el lineal el crecimiento acelerado, aunque no captura fenomenos de corto plazo como estacionalidad.

# Pruebas de hipótesis

Para cada modelo se evalúa si el predictor temporal $t$ tiene efecto
significativo sobre las remesas, con nivel de significancia $\alpha = 0.05$.

## Hipótesis del modelo lineal

**Planteamiento:**

El modelo ajustado es:

$$\hat{y} = \beta_0 + \beta_1 t + \varepsilon$$

- $H_0: \beta_1 = 0$ — El tiempo no tiene efecto lineal sobre las remesas
- $H_1: \beta_1 \neq 0$ — El tiempo sí tiene efecto significativo

**Resultados:**

```{r hipotesis-lineal}
summary(modelo_lineal)
```

**Interpretación:**

- El **p-value** del coeficiente $t$ es < 2e-16, muy por debajo de 0.05,
  por lo que se rechaza $H_0$. Por cada mes adicional, las remesas aumentan
  en promedio **\$6.09 millones**.
- El **$R^2$ = 0.7927** indica que el modelo explica el **79.27%** de la
  variabilidad en remesas. Aunque es un ajuste aceptable, la gráfica muestra
  que el modelo subestima el crecimiento acelerado a partir de 2020.
- El **estadístico F** con p-value < 2.2e-16 confirma la significancia
  global del modelo.

En conclusión, el modelo lineal es significativo pero su forma funcional
no es suficientemente flexible para capturar el crecimiento no lineal
de las remesas en el periodo reciente.

## Hipótesis del modelo exponencial

**Planteamiento:**

El modelo exponencial $Y = \beta_0 e^{\beta_1 t}\varepsilon$ se linealiza como:

$$\ln(Y) = \beta_0^* + \beta_1 t + \varepsilon^*$$

- $H_0: \beta_1 = 0$ — El tiempo no tiene efecto exponencial sobre las remesas
- $H_1: \beta_1 \neq 0$ — El tiempo sí tiene efecto significativo

**Resultados:**

```{r hipotesis-exponencial}
summary(modelo_exponencial)
```

**Interpretación:**

- El **p-value** del coeficiente $t$ es < 2e-16, por lo que se rechaza $H_0$.
  El coeficiente $\hat{\beta}_1 = 0.0088$ indica que las remesas crecen
  aproximadamente un **0.88% por mes** en escala logarítmica.
- El **$R^2$ = 0.9470** en la escala linealizada es el más alto de todos los
  modelos evaluados, indicando que el modelo exponencial explica el **94.70%**
  de la variabilidad de $\ln(\text{remesas})$.
- El **estadístico F** con p-value < 2.2e-16 confirma la significancia global.

En conclusión, el modelo exponencial presenta el mejor $R^2$ entre todos los
modelos y captura adecuadamente el crecimiento acelerado de las remesas,
siendo una de las opciones más adecuadas para esta serie.

## Hipótesis del modelo logarítmico

**Planteamiento:**

El modelo ajustado es:

$$\hat{y} = \beta_0 + \beta_1 \ln(t) + \varepsilon$$

- $H_0: \beta_1 = 0$ — El tiempo no tiene efecto sobre $\ln(t)$
- $H_1: \beta_1 \neq 0$ — El tiempo sí tiene efecto significativo

**Resultados:**

```{r hipotesis-logaritmico}
summary(modelo_logaritmico)
```

**Interpretación:**

- El **p-value** del coeficiente `log(t)` es < 2e-16, por lo que se rechaza
  $H_0$. Por cada unidad que aumenta $\ln(t)$, las remesas aumentan en
  promedio **\$401.08 millones**.
- El **$R^2$ = 0.4527** indica que el modelo explica apenas el **45.27%**
  de la variabilidad. El modelo logarítmico no captura bien el crecimiento
  acelerado observado a partir de 2020.
- El **estadístico F = 239.1** con p-value < 2.2e-16 confirma significancia
  global, aunque la capacidad explicativa es limitada.

En conclusión, el modelo logarítmico es estadísticamente significativo pero
con ajuste moderado-bajo ($R^2 = 0.45$), siendo el menos recomendable junto
al recíproco para describir esta serie.

## Hipótesis del modelo recíproco

**Planteamiento:**

El modelo recíproco tiene la forma:

$$\hat{y} = \beta_0 + \beta_1 \frac{1}{t} + \varepsilon$$

- $H_0: \beta_1 = 0$ — El inverso del tiempo no tiene efecto sobre las remesas
- $H_1: \beta_1 \neq 0$ — El inverso del tiempo sí tiene efecto significativo

**Resultados:**

```{r hipotesis-reciproco}
summary(modelo_reciproco)
```

**Interpretación:**

- El **p-value** del coeficiente $1/t$ es 0.0001, menor a 0.05, por lo que
  se rechaza $H_0$. El coeficiente negativo ($\hat{\beta}_1 = -1836.88$)
  indica que conforme $t$ crece, el término $1/t$ se aproxima a cero y
  las remesas convergen hacia la constante $\hat{\beta}_0 = 755.53$.
- El **$R^2$ = 0.0530** es el más bajo de todos los modelos, explicando
  apenas el **5.30%** de la variabilidad. El modelo es prácticamente
  incapaz de describir la tendencia de la serie.
- Aunque el modelo es estadísticamente significativo (p-value < 0.05),
  su ajuste es inaceptable para fines predictivos.

En conclusión, el modelo recíproco es el menos adecuado para esta serie.
Su comportamiento asintótico es opuesto al patrón observado: las remesas
crecen sostenidamente, mientras el modelo converge a una constante.

## Hipótesis del modelo potencial

**Planteamiento:**

El modelo potencial $Y = \beta_0 t^{\beta_1}\varepsilon$ se linealiza como:

$$\ln(Y) = \beta_0^* + \beta_1 \ln(t) + \varepsilon^*$$

- $H_0: \beta_1 = 0$ — El tiempo no tiene efecto potencial sobre las remesas
- $H_1: \beta_1 \neq 0$ — El tiempo sí tiene efecto significativo

**Resultados:**

```{r hipotesis-potencial}
summary(modelo_potencial)
cat(sprintf("\nEcuacion ajustada: Y = %.4f * t^%.4f\n", b0_potencial, b1_potencial))
```

**Interpretación:**

- El **p-value** del coeficiente `log(t)` es < 2e-16, por lo que se rechaza
  $H_0$. El exponente $\hat{\beta}_1 = 0.6868$ indica que por cada 1%
  de aumento en $t$, las remesas crecen aproximadamente un **0.69%**.
- El **$R^2$ = 0.7509** indica que el modelo explica el **75.09%** de la
  variabilidad de $\ln(\text{remesas})$, segundo mejor ajuste tras el
  exponencial.
- La ecuación ajustada es $\hat{Y} = 21.37 \cdot t^{0.6868}$, reflejando
  un crecimiento sublineal pero sostenido.
- El **estadístico F = 871** con p-value < 2.2e-16 confirma solidez global.

En conclusión, el modelo potencial es estadísticamente significativo y
presenta buen ajuste, siendo junto al exponencial uno de los modelos
más apropiados para describir la dinámica de las remesas guatemaltecas.


# Diagnósticos

Se evalúan los supuestos de los residuos para cada modelo: normalidad,
homocedasticidad e independencia.

```{r diagnosticos, fig.width=9, fig.height=6}
par(mfrow = c(2, 3))

# Residuos de cada modelo (en escala original donde aplica)
res_lineal      <- residuals(modelo_lineal)
res_exponencial <- residuals(modelo_exponencial)   # escala log
res_logaritmico <- residuals(modelo_logaritmico)
res_reciproco   <- residuals(modelo_reciproco)
res_potencial   <- residuals(modelo_potencial)     # escala log

# Gráficas residuos vs ajustados
plot(fitted(modelo_lineal), res_lineal,
     main = "Lineal: Residuos vs Ajustados",
     xlab = "Valores ajustados", ylab = "Residuos",
     col = "#1f4e79", pch = 19, cex = 0.6)
abline(h = 0, col = "#ffc600", lwd = 2)

plot(fitted(modelo_exponencial), res_exponencial,
     main = "Exponencial: Residuos vs Ajustados",
     xlab = "Valores ajustados", ylab = "Residuos",
     col = "#1f4e79", pch = 19, cex = 0.6)
abline(h = 0, col = "#ffc600", lwd = 2)

plot(fitted(modelo_logaritmico), res_logaritmico,
     main = "Logarítmico: Residuos vs Ajustados",
     xlab = "Valores ajustados", ylab = "Residuos",
     col = "#1f4e79", pch = 19, cex = 0.6)
abline(h = 0, col = "#ffc600", lwd = 2)

plot(fitted(modelo_reciproco), res_reciproco,
     main = "Recíproco: Residuos vs Ajustados",
     xlab = "Valores ajustados", ylab = "Residuos",
     col = "#1f4e79", pch = 19, cex = 0.6)
abline(h = 0, col = "#ffc600", lwd = 2)

plot(fitted(modelo_potencial), res_potencial,
     main = "Potencial: Residuos vs Ajustados",
     xlab = "Valores ajustados", ylab = "Residuos",
     col = "#1f4e79", pch = 19, cex = 0.6)
abline(h = 0, col = "#ffc600", lwd = 2)
```

**Residuos vs. Valores ajustados:**

En el modelo lineal se observa una tendencia clara en forma de abanico: los
residuos son pequeños al inicio y se dispersan cada vez más hacia la derecha,
lo que indica que el modelo subestima los valores más altos de la serie.
El modelo exponencial muestra los puntos más dispersos alrededor de cero sin
un patrón tan marcado, aunque aparecen algunos valores atípicos en la parte
superior. El modelo logarítmico y el recíproco presentan patrones muy
pronunciados en forma de curva, confirmando que ninguno de los dos logra
seguir bien la tendencia de los datos. El modelo potencial muestra un
comportamiento similar al exponencial, con residuos más concentrados al
centro pero con algunos puntos alejados en los valores bajos de t.

```{r diagnosticos-qq, fig.width=9, fig.height=6}
par(mfrow = c(2, 3))

qqnorm(res_lineal,      main = "Q-Q: Lineal",      col = "#1f4e79", pch = 19, cex = 0.6)
qqline(res_lineal,      col = "#ffc600", lwd = 2)

qqnorm(res_exponencial, main = "Q-Q: Exponencial", col = "#1f4e79", pch = 19, cex = 0.6)
qqline(res_exponencial, col = "#ffc600", lwd = 2)

qqnorm(res_logaritmico, main = "Q-Q: Logarítmico", col = "#1f4e79", pch = 19, cex = 0.6)
qqline(res_logaritmico, col = "#ffc600", lwd = 2)

qqnorm(res_reciproco,   main = "Q-Q: Recíproco",   col = "#1f4e79", pch = 19, cex = 0.6)
qqline(res_reciproco,   col = "#ffc600", lwd = 2)

qqnorm(res_potencial,   main = "Q-Q: Potencial",   col = "#1f4e79", pch = 19, cex = 0.6)
qqline(res_potencial,   col = "#ffc600", lwd = 2)
```

**Gráficos Q-Q:**

El modelo exponencial es el que mejor se ajusta a la línea diagonal,
especialmente en la parte central, aunque presenta algunas desviaciones
en los extremos. El modelo lineal también sigue razonablemente la línea
en el centro, pero se aleja en los extremos superiores, lo que refleja
que los valores más recientes de la serie no son bien capturados. Los
modelos logarítmico y recíproco muestran las mayores desviaciones respecto
a la línea diagonal, con puntos muy alejados tanto en el extremo inferior
como en el superior. El modelo potencial tiene un comportamiento intermedio,
con desviaciones notables en los valores extremos.

En general, el modelo exponencial es el que presenta los residuos más
cercanos a los supuestos esperados, lo cual es consistente con su mayor
$R^2$ y con el patrón de crecimiento observado en las remesas guatemaltecas.

## Pruebas formales de supuestos

Se aplican tres pruebas formales sobre los residuos de cada modelo con
nivel de significancia $\alpha = 0.05$: Jarque-Bera (normalidad),
Breusch-Pagan (homocedasticidad) y Durbin-Watson (independencia).

```{r pruebas-formales, echo=FALSE}
prueba_supuestos <- function(modelo, nombre, residuos) {
  jb <- jarque.bera.test(residuos)
  bp <- bptest(modelo)
  dw <- dwtest(modelo)
  data.frame(
    Modelo         = nombre,
    JB_estadistico = round(as.numeric(jb$statistic), 3),
    JB_pvalue      = round(jb$p.value, 4),
    BP_estadistico = round(as.numeric(bp$statistic), 3),
    BP_pvalue      = round(bp$p.value, 4),
    DW_estadistico = round(as.numeric(dw$statistic), 3),
    DW_pvalue      = round(dw$p.value, 4)
  )
}

resultados_supuestos <- rbind(
  prueba_supuestos(modelo_lineal,      "Lineal",      res_lineal),
  prueba_supuestos(modelo_exponencial, "Exponencial", res_exponencial),
  prueba_supuestos(modelo_logaritmico, "Logaritmico", res_logaritmico),
  prueba_supuestos(modelo_reciproco,   "Reciproco",   res_reciproco),
  prueba_supuestos(modelo_potencial,   "Potencial",   res_potencial)
)

kable(
  resultados_supuestos,
  caption = "Pruebas formales de supuestos de regresion (nivel de significancia 0.05)",
  col.names = c("Modelo",
                "JB Estadistico", "JB p-value",
                "BP Estadistico", "BP p-value",
                "DW Estadistico", "DW p-value")
)
```

**Interpretacion de las pruebas formales:**

- **Jarque-Bera (normalidad):** $H_0$: los residuos son normales. Un p-value
  menor a 0.05 indica rechazo de normalidad. El modelo exponencial es el que
  mas se acerca al cumplimiento de este supuesto.

- **Breusch-Pagan (homocedasticidad):** $H_0$: la varianza de los residuos es
  constante. Un p-value menor a 0.05 indica heterocedasticidad. El modelo lineal
  presenta heterocedasticidad marcada, consistente con el patron de abanico
  observado visualmente. El modelo exponencial muestra el mejor comportamiento
  en este supuesto.

- **Durbin-Watson (independencia):** Un estadistico cercano a 2 indica ausencia
  de autocorrelacion. Dado que los datos conforman una serie de tiempo mensual,
  es esperable encontrar algun grado de autocorrelacion en todos los modelos.
  Esto no invalida el analisis comparativo, pero sugiere que para proyecciones
  precisas seria conveniente complementar con modelos de series de tiempo
  (por ejemplo, SARIMA).

# Conclusiones

- Se ajustaron cinco modelos de regresión sobre 291 observaciones mensuales
  de remesas familiares de Guatemala (enero 2002 a marzo 2026). Todos los
  modelos resultaron estadísticamente significativos con p-value < 0.05.

- El **modelo exponencial** obtuvo el mayor $R^2$ (0.9470) calculado sobre
  $\ln(\text{remesas})$, siendo el que mejor describe la variabilidad de la
  serie en escala logaritmica y visualmente en escala original. Cabe aclarar
  que este $R^2$ no es directamente comparable con los modelos lineal,
  logaritmico o reciproco, cuyo $R^2$ se calcula sobre la escala original.
  En escala original, el **modelo lineal** presenta el segundo mejor ajuste
  ($R^2 = 0.7927$), seguido del **modelo potencial** ($R^2 = 0.7509$ sobre
  $\ln(\text{remesas})$).

- El **modelo recíproco** presentó el ajuste más bajo ($R^2 = 0.0530$),
  siendo inadecuado para modelar una serie con crecimiento sostenido. El
  **modelo logarítmico** también mostró ajuste limitado ($R^2 = 0.4527$).

- El crecimiento de las remesas guatemaltecas en el periodo analizado
  responde mejor a una dinámica de tipo exponencial, consistente con el
  aumento acelerado observado especialmente a partir de 2020.

# Recomendaciones

- Se recomienda utilizar el **modelo exponencial** como modelo base para
  describir y proyectar el comportamiento de las remesas en el corto plazo,
  dado su superior ajuste ($R^2 = 0.947$).

- Dado el crecimiento sostenido de las remesas durante el periodo analizado,
  se recomienda que las instituciones públicas y privadas fortalezcan los
  mecanismos de canalización productiva de estos recursos, orientándolos
  hacia inversión, ahorro y emprendimiento familiar, maximizando así
  su impacto en el desarrollo económico del país.

- Considerando que las remesas se han consolidado como una de las principales
  fuentes de divisas de Guatemala, se recomienda al Estado diseñar políticas
  que reduzcan la vulnerabilidad económica ante posibles caídas en estos
  flujos, diversificando las fuentes de ingreso externo del país.

