---
title: "Proyecto Final - Modelado de Remesas"
author: "Grupo 10"
date: "`r Sys.Date()`"
output: html_document
---

```{r setup, include=FALSE}
knitr::opts_chunk$set(echo = TRUE)

library(here)
library(readr)
library(dplyr)
library(tidyr)
library(ggplot2)
library(knitr)
```

## Cargar datos

```{r read-data}
remesas_wide <- read_csv(
  here("mrl/final-project/remfam2002_2026.csv"),
  show_col_types = FALSE
)

remesas_wide_muestra <- remesas_wide %>%
  select(Mes, all_of(c("2002", "2003", "2004", "2023", "2024", "2025", "2026")))

kable(
  remesas_wide_muestra,
  caption = "Tabla original (ancho): años 2002-2004 y 2023-2026"
)

```

## Transformar de formato ancho a largo y construir indice temporal

```{r transform-data}
meses <- c(
  "Enero", "Febrero", "Marzo", "Abril", "Mayo", "Junio",
  "Julio", "Agosto", "Septiembre", "Octubre", "Noviembre", "Diciembre"
)

remesas_long <- remesas_wide %>%
  pivot_longer(
    cols = -Mes,
    names_to = "anio",
    values_to = "remesas"
  ) %>%
  mutate(
    anio = as.integer(anio),
    remesas = as.numeric(remesas)
  ) %>%
  drop_na(remesas) %>%
  mutate(
    mes_num = match(Mes, meses),
    fecha = as.Date(sprintf("%04d-%02d-01", anio, mes_num))
  ) %>%
  arrange(fecha) %>%
  mutate(t = row_number())
```

```{r remesas-long-head}
kable(
  head(remesas_long),
  caption = "Primeras filas de remesas_long (formato largo)"
)
```

```{r total-observaciones}
resumen_observaciones <- data.frame(
  Metrica = "Numero total de observaciones",
  Valor = nrow(remesas_long)
)

kable(
  resumen_observaciones,
  caption = "Resumen de observaciones"
)
```

# Introducción

[Escriba aquí la introducción del proyecto.]

# Objetivos

## Objetivo general

[Escriba aquí el objetivo general.]

## Objetivos específicos

- [Objetivo específico 1]
- [Objetivo específico 2]
- [Objetivo específico 3]

# Marco teórico

[Escriba aquí el marco teórico del proyecto.]

# Análisis de cada modelo

## Modelo lineal
Asume que el cambio en $y$ es constante por cada unidad que aumenta $x$. Es una línea recta perfecta.

$y = \beta_0 + \beta_1 x$

### 1) Definición del modelo

```{r modelo-lineal-definicion}
modelo_lineal <- lm(remesas ~ t, data = remesas_long)
```

### 2) Resumen del modelo

```{r modelo-lineal-resumen, echo = FALSE}
resumen_lineal <- summary(modelo_lineal)

coeficientes_lineal <- as.data.frame(coef(resumen_lineal))
coeficientes_lineal$Termino <- rownames(coeficientes_lineal)
coeficientes_lineal <- coeficientes_lineal %>%
  select(Termino, Estimate, `Std. Error`, `t value`, `Pr(>|t|)`)

fstat_lineal <- resumen_lineal$fstatistic
pvalor_global_lineal <- pf(
  fstat_lineal[1],
  fstat_lineal[2],
  fstat_lineal[3],
  lower.tail = FALSE
)

metricas_lineal <- data.frame(
  Metrica = c("R^2", "R^2 ajustado", "p-value global (F-test)"),
  Valor = c(
    resumen_lineal$r.squared,
    resumen_lineal$adj.r.squared,
    pvalor_global_lineal
  )
)

kable(
  coeficientes_lineal,
  digits = 4,
  caption = "Coeficientes del modelo lineal"
)

kable(
  metricas_lineal,
  digits = 6,
  caption = "Metricas principales del modelo lineal"
)
```

### 3) Gráfica del modelo

```{r modelo-lineal-grafica}
lineal_df <- remesas_long %>%
  mutate(ajuste_lineal = fitted(modelo_lineal))

ggplot(lineal_df, aes(x = fecha, y = remesas)) +
  geom_point(color = "#1f4e79", alpha = 0.7) +
  geom_line(aes(y = ajuste_lineal), color = "#ffc600", linewidth = 1) +
  labs(
    title = "Modelo lineal: datos observados y ajuste",
    x = "Fecha",
    y = "Remesas (millones de USD)"
  ) +
  theme_light()
```

### 4) Interpretación breve

Con base en el valor de $R^2$ (`r sprintf("%.5f", resumen_lineal$adj.r.squared)`) y en la grafica de ajuste, el modelo lineal presenta un buen ajuste para describir la serie de remesas en todo el periodo analizado. Sin embargo, según se observa, es posible que el modelo no sea adecuado para describir la variabilidad de las remesas en el tiempo. En particular, el modelo lineal no captura el crecimiento acelerado que se observa a partir de 2020, lo que sugiere que modelos con formas funcionales más flexibles podrían ser más apropiados para describir la dinámica de las remesas en este periodo.

## Modelo exponencial

Se usa cuando la variable crece (o decrece) a una tasa porcentual constante. Es muy común en finanzas y crecimiento poblacional.

$\ln(y) = \beta_0 + \beta_1 x$

[Espacio para el análisis del modelo exponencial.]

```{r modelo-exponencial-placeholder}
# agregar exponencial aqui
remesas_long$remesas_log <- log(remesas_long$remesas)
modelo_exp <- lm(remesas_log ~ t, data = remesas_long)
summary(modelo_exp)

formula <- function(x) { exp(modelo_exp$coefficients[1]) * exp(modelo_exp$coefficients[[2]] * x) }

plot(remesas_long$t, remesas_long$remesas, col = "#1f4e79", ann = F)
par(new = T)
plot(remesas_long$t, formula(remesas_long$t),
     col = "#ffc600", lwd = 2, type = 'l')
```

## Modelo logarítmico

Es útil cuando al principio hay un crecimiento muy rápido que luego se estabiliza o se vuelve más lento con el tiempo.

$y = \beta_0 + \beta_1 \ln(x)$

```{r modelo-logaritmico-placeholder}
# Ajuste del modelo logarítmico usando remesas_long
modelo_logaritmico <- lm(remesas ~ log(t), data = remesas_long)

# Nuevo objeto para evaluación y gráfica
logaritmico_df <- remesas_long %>%
  mutate(ajuste_logaritmico = fitted(modelo_logaritmico))

# Gráfica de datos observados y ajuste
ggplot(logaritmico_df, aes(x = fecha, y = remesas)) +
  geom_point(color = "#1f4e79", alpha = 0.7) +
  geom_line(aes(y = ajuste_logaritmico), color = "#ffc600", linewidth = 1) +
  theme_light()
```

## Modelo recíproco

Se utiliza cuando una variable disminuye hacia un límite (asíntota) a medida que la otra aumenta, o viceversa.

$y = \beta_0 + \beta_1 \left(\frac{1}{x}\right)$

[Espacio para el análisis del modelo recíproco.]

```{r modelo-reciproco-placeholder}
# agregar reciproco aqui
```

## Modelo Potencial

## Modelo Potencial Multiplicativo

El modelo potencial multiplicativo tiene la forma $Y = \beta_0 X^{\beta_1}\varepsilon$.
Aplicando logaritmo se linealiza como $Y^* = \beta_0^* + \beta_1 X^* + \varepsilon^*$,
con $Y^* = \ln(Y)$, $X^* = \ln(X)$ y $\beta_0^* = \ln(\beta_0)$. Se estima por MCO
sobre la forma linealizada y se regresa a la escala original con $\beta_0 = e^{\beta_0^*}$.

```{r modelo-potencial}
# Ajuste linealizado: ln(Y) = ln(b0) + b1 * ln(X)
modelo_potencial <- lm(log(remesas) ~ log(t), data = remesas_long)

b0_star <- coef(modelo_potencial)[1]
b1 <- coef(modelo_potencial)[2]
b0 <- exp(b0_star)

potencial_df <- remesas_long %>%
  mutate(
    ajuste_log = fitted(modelo_potencial),
    ajuste_potencial = exp(ajuste_log),
    residuo = remesas - ajuste_potencial
  )

summary(modelo_potencial)
cat(sprintf("\nEcuacion ajustada: Y = %.4f * X^%.4f\n", b0, b1))
```

### Gráfica 1: Ajuste sobre la serie

```{r potencial-ajuste, fig.width=9, fig.height=5}
ggplot(potencial_df, aes(x = fecha)) +
  geom_point(aes(y = remesas, color = "Observado"), alpha = 0.7) +
  geom_line(aes(y = ajuste_potencial, color = "Ajuste potencial"), linewidth = 1) +
  scale_color_manual(NULL, values = c("Observado" = "#1f4e79",
                                      "Ajuste potencial" = "#ffc600")) +
  labs(title = "Modelo potencial multiplicativo: Y = b0 * X^b1",
       subtitle = sprintf("Y = %.3f * X^%.3f", b0, b1),
       x = "Fecha", y = "Remesas (millones USD)") +
  theme_light() +
  theme(legend.position = "top")
```

### Gráfica 2: Linealización log-log

```{r potencial-loglog, fig.width=9, fig.height=5}
ggplot(potencial_df, aes(x = log(t), y = log(remesas))) +
  geom_point(color = "#1f4e79", alpha = 0.7) +
  geom_abline(intercept = b0_star, slope = b1,
              color = "#ffc600", linewidth = 1) +
  labs(title = "Linealizacion: Y* = b0* + b1*X*",
       subtitle = sprintf("ln(Y) = %.4f + %.4f * ln(X)", b0_star, b1),
       x = "X* = ln(t)", y = "Y* = ln(remesas)") +
  theme_light()
```

# Pruebas de hipótesis

[Espacio para documentar las pruebas de hipótesis de cada modelo.]

## Hipótesis del modelo lineal

[Planteamiento y resultados.]

## Hipótesis del modelo exponencial

[Planteamiento y resultados.]

## Hipótesis del modelo logarítmico

**Planteamiento:**

El modelo ajustado es:

$$\hat{y} = \beta_0 + \beta_1 \ln(t) + \varepsilon$$

Se plantean las siguientes hipótesis para evaluar si el índice temporal (en escala logarítmica) tiene efecto significativo sobre las remesas:

- $H_0: \beta_1 = 0$ — El tiempo no tiene efecto lineal sobre $\ln(t)$
- $H_1: \beta_1 \neq 0$ — El tiempo sí tiene efecto significativo

**Resultados:**

```{r hipotesis-logaritmico}
summary(modelo_logaritmico)
```

**Interpretación:**

Del `summary()` se observa:

- El **p-value** del coeficiente `log(t)` es < 2e-16, muy por debajo de 0.05,
por lo que se rechaza $H_0$ y se concluye que el tiempo (en escala logarítmica)
tiene un efecto significativo sobre las remesas. Por cada unidad que aumenta
$\ln(t)$, las remesas aumentan en promedio **Q401.08 millones**.

- El **$R^2$ = 0.4527**, lo que indica que el modelo explica apenas el **45.27%**
de la variabilidad total en las remesas. Esto sugiere que el modelo logarítmico
**no captura bien** el comportamiento de los datos, especialmente el crecimiento
acelerado observado a partir de 2020.

- El **estadístico F = 239.1** con p-value < 2.2e-16 confirma que el modelo es
globalmente significativo, aunque su capacidad explicativa es limitada dado el
bajo $R^2$.

En conclusión, si bien el modelo logarítmico es estadísticamente significativo,
un $R^2$ de 0.45 indica un ajuste moderado-bajo. Se esperaría que modelos como
el **exponencial o potencial** logren un mejor ajuste dado el patrón de
crecimiento acelerado en los datos.

## Hipótesis del modelo recíproco

[Planteamiento y resultados.]

# Diagnósticos

[Espacio para diagnósticos de supuestos y residuos de cada modelo.]

# Conclusiones

[Escriba aquí las conclusiones del proyecto.]

# Recomendaciones

[Escriba aquí las recomendaciones finales.]
