---
title : "Examen 05/03/2026"
author: "César Reginaldo Tzoc Alvarado"
date: "05/03/2026"
output: html_document
---

```{r setup, include = F}
# install.packages('here')
# install.packages('openxlsx')

knitr::opts_chunk$set(echo = TRUE)
library(openxlsx)
library(here)
```

# Pregunta 1

## Instrucciones
El archivo "solar" contiene información acerca de la calidad del aire en Nueva York. En la primera columna aparece la radiación en Ly y en la segunda la concentración de ozono en partes por millón. A partir de esta información construya un modelo exponencial que prediga la concentración en términos de la radiación Conc = f ( rad ).

## Leer datos del archivo solar
```{r, read-data}
solar <- read.xlsx(here('mrl/class05032026/solar.xlsx'))
head(n = 10, solar)
```

## Constuir modelo exponencial
*Variable independiente*: radiación
*Variable dependiente*: ozono
```{r, build-model}
solar$log_ozono <- log(solar$ozono)
exponencial_model <- lm(log_ozono ~ radiacion, data = solar)
summary(exponencial_model)
```

## 1. ¿Cuál es la intersección (intercept)?
```{r, interseccion}
coef(exponencial_model)[1]
```

## 2. ¿Cuál es la pendiente?
```{r, slope}
coef(exponencial_model)[2]
```

## 3. ¿Cuánto vale el coeficiente de R cuadrado ajustado?
```{r, r-squared}
summary(exponencial_model)$adj.r.squared
```

## A continuación construya el modelo potencial con los mismos datos, y responda las siguientes preguntas:
```{r, build-model-potential}
# solar$log_ozono <- log(solar$ozono)
solar$log_radiacion <- log(solar$radiacion)
potencial_model <- lm(log_ozono ~ log_radiacion, data = solar)
summary(potencial_model)
```

## 4. ¿Cuál es la intersección (intercept)?
```{r}
coef(potencial_model)[1]
```

## 5. ¿Cuál es la pendiente?
```{r}
coef(potencial_model)[2]
```

## 6. ¿Cuánto vale el coeficiente de R cuadrado ajustado?
```{r}
summary(potencial_model)$adj.r.squared
```

# Pregunta 2
Defina el conjunto de datos {1, 2, 3, 4, 5, 6} en un vector "a" y defina el conjunto de datos {4, 7, 10, 15, 18, 20} en un vector "b". A continuación concatene los vector en una matriz "m".

### a) ¿Cuál de los siguientes comandos permite concatenar los vectores en una matriz m (coloque el vector "a" en la primera columna)?
```{r}
a <- c(1, 2, 3, 4, 5, 6)
b <- c(4, 7, 10, 15, 18, 20)

m <- matrix(c(a, b), nrow = 6)
```

### b) ¿Qué comando permite dibujar los elementos de "m" como pares ordenados?
```{r}
m1 <- matrix(c(a, b), nrow = 6)
plot(a, b)
```

### A continuación aplique regresión simple con "a" como variable independiente y "b" como variable dependiente. Luego utilice el comando Summary para determinar:
#### c) La pendiente del modelo lineal:
#### d) La intersección:
```{r}
lineal_model <- lm(b ~ a)
summary(lineal_model)
cat("Interseccion: ", coef(lineal_model)[1], "\n")
cat("Pendiente: ", coef(lineal_model)[2], "\n")
```

# Pregunta 3

```{r}
b <- c(4, 7, 10, 15, 18, 20)
length(b)
mean(b)
```
